ACORDAO-COMPLETO-2498570

ACÓRDÃO 334/2022 ATA 6/2022 - PLENÁRIO

VISTOS, relatados e discutidos estes autos de tomada de contas especial instaurada em razão da impugnação parcial das despesas realizadas com os recursos do Programa de Subsídio à Habitação de Interesse Social repassados à Companhia Regional de Habitações de Interesse Social para a construção de 638 unidades habitacionais no município de Hortolândia/SP, 
ACORDAM os Ministros do Tribunal de Contas da União, reunidos em sessão do Plenário, ante as razões expostas pelo Relator, em:
9.1. considerar revéis para todos os efeitos, nos termos do art. 12, § 3º, da Lei 8.443/1992, a Cooperhab - Cooperativa Nacional de Habitação e a Bertolini Materiais para Construções, Projetos e Serviços Ltda., bem como as sras. Rose Mari de Toledo e Josiliane Rita Ferraz, dando-se prosseguimento ao processo;
9.2. excluir do rol de responsáveis a empresa Bertolini Materiais para Construções, Projetos e Serviços Ltda., a sra. Josiliane Rita Ferraz (sócia-administradora da empresa) e o sr. Ângelo Augusto Perugini;
9.3. julgar irregulares, com fundamento nos arts. 1º, inciso I, 16, inciso III, alíneas "b" e "c", da Lei 8.443/1992, c/c os arts. 19 e 23, inciso III, da mesma lei, as contas da Companhia Regional de Habitações de Interesse Social - CRHIS, dos srs. Antônio Barreto dos Santos e Ricardo Jorge, respectivamente, Diretor-Presidente e Diretor-Financeiro da entidade, bem como da Cooperhab -Cooperativa Nacional de Habitação e da sra. Rose Mari de Toledo, presidente da cooperativa, dando-lhes quitação quanto ao débito apurado neste processo e comprovadamente recolhido;
9.4. em consequência do subitem anterior, aplicar, individualmente, a multa de que trata o art. 58, inciso II, da Lei 8.443/1992, ao sr. Antônio Barreto dos Santos, no valor de R$ 30.000,00 (trinta mil reais) , ao sr. Ricardo Jorge, no valor de R$ 25.000,00 (vinte e cinco mil reais) e à sra. Rose Mari de Toledo, no valor de R$ 20.000,00 (vinte mil reais) ;
9.5. autorizar, desde logo, com base no art. 28, inciso II, da Lei 8.443/1992, a cobrança judicial das dívidas de multa, caso não atendidas as notificações;
9.6. autorizar, caso solicitado, o pagamento das dívidas em até 36 (trinta e seis) parcelas mensais e consecutivas, nos termos do art. 26 da Lei 8.443/1992 c/c o art. 217 do Regimento Interno, fixando-lhes o prazo de quinze dias, a contar do recebimento da notificação, para comprovarem, perante o Tribunal, o recolhimento da primeira parcela, e de trinta dias, a contar da parcela anterior, para comprovarem o recolhimento das demais parcelas, devendo incidir, sobre cada valor mensal, os encargos devidos, na forma prevista na legislação em vigor;
9.7. alertar aos responsáveis que a falta de comprovação do recolhimento de qualquer parcela importará no vencimento antecipado do saldo devedor, nos termos do § 2º do art. 217 do Regimento Interno deste Tribunal; e
9.8. dar ciência desta deliberação à Secretaria Nacional de Habitação do Ministério do Desenvolvimento Regional (SNH/MDR) , à Procuradoria Seccional da Fazenda Nacional em Araçatuba/SP (solicitação objeto do TC Processo 035.039/2017-5, processo apenso) e aos responsáveis.

Tomada de contas especial instaurada em razão da impugnação parcial das despesas realizadas com os recursos do Programa de Subsídio à Habitação de Interesse Social repassados à Companhia Regional de Habitações de Interesse Social para a construção de 638 unidades habitacionais.

Companhia Regional de Habitações de Interesse Social - CRHIS.

3. Interessados/Responsáveis:
3.1. Responsáveis: Ângelo Augusto Perugini (XXX.210.706-XX); Antônio Barreto dos Santos (XXX.211.818-XX); Bertolini Materiais para Construção Ltda. (50.065.069/0001-71); Companhia Regional de Habitações de Interesse Social (51.097.236/0001-29); Cooperhab - Cooperativa Nacional de Habitação (07.770.429/0001-07); Josiliane Rita Ferraz (XXX.777.488-XX); Ricardo Jorge (XXX.530.898-XX); Rose Mari de Toledo (XXX.951.288-XX).

13.1. Ministros presentes: Bruno Dantas (na Presidência), Walton Alencar Rodrigues, Benjamin Zymler (Relator), Augusto Nardes, Aroldo Cedraz, Vital do Rêgo, Jorge Oliveira e Antonio Anastasia.
13.2. Ministros-Substitutos presentes: Augusto Sherman Cavalcanti, Marcos Bemquerer Costa e Weder de Oliveira.

BENJAMIN ZYMLER

Adoto como parte inicial do relatório a instrução elaborada por auditor da Secex-TCE (peça 259) , que contou com a anuência dos dirigentes da mencionada unidade técnica (peças 260 e 261) : 
"Cuidam os autos de Tomada de Contas Especial instaurada pelo Ministério das Cidades, por meio da Secretaria Nacional de Habitações - SNH, em desfavor de Companhia Regional de Habitações de Interesse Social - CRHIS, CNPJ 51.097.236/0001-29, Antônio Barreto dos Santos, CPF XXX.211.818-XX, Diretor-Presidente da entidade, e Ricardo Jorge, CPF XXX.530.898-XX, seu Diretor-Financeiro, tendo em vista a impugnação parcial de despesas em decorrência do descumprimento de normativo e irregularidades na aplicação de recursos do Programa de Subsídio à Habitação de Interesse Social - PSH, no Município de Hortolândia/SP, ajuste feito para subsidiar o Convênio de Cooperação (peça 1, p. 30-42) firmado entre a entidade e a Prefeitura Municipal local.  
HISTÓRICO
2.	O objeto da avença previa a efetivação de operações de parcelamentos habitacionais de interesse social, com a construção de 638 unidades habitacionais nos empreendimentos Jardim Boa Esperança e Recanto do Sol, tendo havido repasse direto na conta do agente do sistema financeiro da habitação de recursos no valor de R$ 1.914.000,00, em 29/6/2006, acrescidos de remessa de igual valor em conta de garantia da execução das obras, denominada conta gráfica.
2.1	O Tomador de Contas, em seu Relatório datado de 3/6/2014 (peça 3, p. 284-290) , identificou a responsabilidade da Companhia Regional de Habitações de Interesse Social - CRHIS, na qualidade de Agente Financeiro do Sistema Financeiro de Habitação - SFH, habilitada a operar no Programa de Subsídio à Habitação de Interesse Social - PSH, bem como de Antônio Barreto dos Santos e Ricardo Jorge, respectivamente Diretor-Presidente e Diretor-Financeiro da entidade, e que atualmente ainda respondem pela mesma. Ratificou também as parcelas do débito e reapresentou sua composição final.
2.2	O Relatório de Auditoria 952/2014, de 16/6/2014 (peça 3, p. 293-297) , confirmou a impugnação parcial de despesas realizadas em razão do descumprimento normativo e irregularidades na aplicação de recursos do Programa de Subsídio à Habitação de Interesse Social - PSH, no Município de Hortolândia/SP, praticadas pela diretoria da entidade. No referido Relatório, a responsabilidade pelo dano foi atribuída ao Diretor-Presidente da entidade, Antônio Barreto dos Santos, e seu Diretor-Financeiro, Ricardo Jorge. 
2.3	No âmbito deste Tribunal, conforme consta da instrução anexada à peça 7, foi proposta a realização de citação solidária da Companhia Regional de Habitações de Interesse Social - CRHIS, CNPJ 51.097.236/0001-29, de seu Diretor-Presidente, Antônio Barreto dos Santos, CPF 312.211.818-1, e de seu Diretor-Financeiro, Ricardo Jorge, CPF XXX.530.898-XX, pelo descumprimento de normativos e irregularidades na aplicação de recursos do Programa de Subsídio à Habitação de Interesse Social - PSH, especialmente pelo descumprimento do art. 1º, §1º, do Decreto 5.247/2004 e do item 7 do Anexo I da Portaria Interministerial 335/2005, quanto ao tipo de obra elegível para o programa, e pela devolução apenas parcial dos recursos repassados em 30/6/2006, com inobservância do previsto no item 9.5, do Anexo I, da Portaria Interministerial 335/2005;
2.4	As referidas citações foram realizadas por meio dos Ofícios 3276/2014 (peça 14) , 3277/2014 (peça 15) e 3275/2014 (peça 16) , sendo que as respostas foram acostadas nos presentes autos, da seguinte forma: Companhia Regional de Habitações de Interesse Social - CRHIS, à peça 21, de seu Diretor-Presidente, Antônio Barreto dos Santos, à peça 19, e de seu Diretor-Financeiro, Ricardo Jorge, à peça 25.
2.5	No que tange às alegações de defesa apresentadas às peças 19, 21 e 25, verificou-se que todas apresentaram idêntico teor e, portanto, podiam ser analisadas em conjunto. Naquela oportunidade (instrução na peça 26) , concluiu-se que:
2.7.1	Verifica-se inicialmente que, nas 3 peças de defesa apresentadas, os citados responsáveis deixam claro que as medições das obras executadas não eram confiáveis, haja vista as divergências constatadas posteriormente nas obras, alegando ainda nas referidas defesas que as planilhas de medições eram elaboradas por indicação e recomendação da Construtora Uirapuru e dos técnicos da Prefeitura de Hortolândia, devido ao impedimento de acesso do Engenheiro da CRHIS ao canteiro de obras, sendo que este apenas atestava os dados repassados por aqueles;
2.7.2	Restou devidamente caracterizado o descumprimento das normas do programa, porquanto nas cópias dos modelos de contrato encaminhadas consta claramente a modalidade "reforma" de imóveis desobedecendo as normas que regem o programa que só admite "Aquisição" e "Produção" de moradias, em desacordo com Item 7 do Anexo I da Portaria Interministerial 335/2005, e a CRHIS limitou-se em sua defesa a apontar a Prefeitura do Munícipio de Hortolândia como a responsável pela mudança de modalidade;
2.7.3	No tocante às irregularidades apontadas relativamente à contrapartida do munícipio, os responsáveis afirmam que em todos os contratos firmados com os beneficiários finais consta a contrapartida da Prefeitura Municipal de Hortolândia, informando que consta no formulário de Consulta Prévia (peça 21, p. 33) , que é parte integrante do contrato com os beneficiários, que o valor da contrapartida atingiu o montante de R$ 4.147.000,00 (R$ 6.500,00 X 638 = R$ 4.147.000,00) , bem como destacou que as condições e valores das operações de parcelamento, contrapartida da Prefeitura de Hortolândia, o valor do subsídio e o mínimo da poupança junto à Cooperativa, encontram-se detalhadas no Termo de Adesão e Compromisso de Participação, que também é parte integrante do contrato firmado com o beneficiário final, salientando ainda que o Agente Financeiro CRHIS não assinou nenhum deles. Todavia, verificamos que não foi informado o detalhamento dos valores dos bens e serviços que compuseram a contrapartida no formulário denominado Consulta Prévia, nem tampouco o referido formulário "Consulta Prévia" e o termo de adesão foram juntados aos presentes autos, não existindo qualquer comprovação de que o referido formulário e o termo de adesão constituíram parte integrante dos referidos contratos;
2.7.4	Por outro lado, os responsáveis citados não discordam da constatação de que o relatório "Quantitativo de Execução de Obras" relaciona itens de serviço, como revestimento, alvenaria, contra piso, cobertura, pintura e acessórios, sem no entanto especificar os serviços e valores aplicados a cada unidade habitacional e que apesar de constar do "Quantitativo de Execução de Obras" serviço de nova cobertura que seria aplicável a todas as unidades, não foi executado em pelo menos 81% das unidades cujos proprietários foram entrevistados. Entretanto, alegam que essas ocorrências não eram da sua responsabilidade, porquanto o referido demonstrativo foi elaborado conjuntamente pela construtora e os técnicos da Prefeitura;
2.7.5	A CRHIS alega que não pode ser responsabilizada pelo conteúdo irreal do Memorial Descritivo Geral, nem tampouco pelo fato de não constarem nas "planilhas por unidade habitacional dos serviços executados", elaboradas pela Construtora Uirapuru, as unidades dos serviços e os quantitativos de materiais, porque o Engenheiro da CRHIS, apesar de atestar as medições, por recomendação da Construtora Uirapuru e demais pessoas que se encontravam no local, inclusive por fiscais da Prefeitura, não adentrava totalmente ao canteiro para constatar e medir a execução das obras, por estar este local infestado de vândalos e malfeitores dispostos a praticar qualquer tipo de violência contra quem quer que fosse;
2.7.6	Os responsáveis citados não discordam de que a modalidade operacional que consta dos contratos com o beneficiário final, de forma genérica e padronizada, não especificou o tipo e os serviços que seriam realizados por iniciativa da Cooperhab, responsável pelo empreendimento, e informam que tais serviços eram do conhecimento dos beneficiários através dos croquis individuais de cada unidade, estes elaborados pela Prefeitura de Hortolândia e contendo a assinatura de cada beneficiário, o que, a nosso ver, não supre a ausência de informações relevantes que deveriam ter constado nos contratos firmados com os beneficiários finais;
2.7.7	Por fim, verificou-se que assiste razão à CRHIS quando afirma, à peça 21, p. 5, que o valor do débito calculado pelos técnicos do Ministério das Cidades é equivocado, porquanto resta claro que o valor correspondente a R$ 1.914.000,00 (um milhão, novecentos e catorze mil reais) foi devolvido aos cofres do Tesouro Nacional, em 19/11/2010, atualizado monetariamente (R$ 3.066.647,15) , conforme consta no Ofício 1948/2010 - SUAFI/GENEF (peça 3, p. 24) e demonstrativo da CEF, à peça 21, p. 36;
2.7.8	Dessa forma, resta claro que, caso os responsáveis sejam condenados pelo valor total do convênio, o débito deverá ser calculado, nos termos da IN/TCU 56/2007, da seguinte forma: débito no valor total de R$ 3.828.000,00 (...) , em 29/6/2006, abatendo-se na oportunidade o valor de R$ 3.066.647,15 (...) , corrigidos a partir de 19/11/2010;
2.7.9	Verificou-se, portanto, que as irregularidades não foram causadas única e exclusivamente pela Companhia Regional de Habitações de Interesse Social - CRHIS, na qualidade de Agente Financeiro do Sistema Financeiro de Habitação - SFH, havendo fortes indícios da existência de, no mínimo, corresponsabilidade por parte da Prefeitura do Munícipio de Hortolândia e/ou da Cooperhab - Cooperativa Nacional de Habitação e/ou da Construtora Uirapuru, nos fatos apurados;
2.7.10	Em outras palavras, concluiu-se que restava clara a existência de fortes indícios de ação ou omissão na conduta dos gestores da Prefeitura do Munícipio de Hortolândia, e/ou da Cooperhab - Cooperativa Nacional de Habitação e/ou da Construtora Uirapuru, que poderiam implicar responsabilização dessas entidades e/ou dos seus dirigentes à época dos fatos, em razão das irregularidades apontadas no Relatório de Tomada de Contas Especial 01/2014, do Ministério das Cidades, à peça 3, p. 284-290. Entretanto, ponderando-se que ainda não estavam claramente definidas as parcelas de responsabilidades que caberia a cada um desses agentes por um possível débito, e nem, tampouco, o valor do débito encontrava-se devidamente apurado e constatado;
2.7.11	Objetivando trazer novos esclarecimentos aos autos, considerando que as alegações de defesa apresentadas pela CRHIS lançaram dúvidas acerca não somente no tocante ao nexo causalidade entre a conduta dos agentes responsáveis e as irregularidades apuradas, mas também quanto aos valores levantados como débito a ser imputados individualmente ou solidariamente, entendeu-se que, preliminarmente, deveria ser realizada a audiência do Sr. Ângelo Augusto Perugini (CPF XXX.210.706-XX) , ex-Prefeito do Munícipio de Hortolândia (gestão no período de 1/1/2005 a 31/12/2008) , da Sra. Rose Mari de Toledo (CPF XXX.951.288-XX) , na condição de Presidente da Cooperhab - Cooperativa Nacional de Habitação (CNPJ 07.770.429/0001-07) e da Sra. Josiliane Rita Ferraz, CPF XXX.777.488-XX, na condição de proprietária da Construtora Uirapuru e da empresa Bertolini Materiais para Construções, Projetos e Serviços Ltda., para que apresentassem razões de justificativa para as irregularidades apuradas e encaminhassem elementos essenciais, como contratos firmados com fornecedores, extratos bancários e cópias de cheques, objetivando esclarecer os valores pagos e os seus beneficiários;
2.6	As audiências foram efetuadas por intermédio dos Ofícios 2030/2015 (peça 33) , 2031/2015 (peça 34) , 2035/2015 (peça 35) e 3456/2015 (peça 66) , sendo que o ofício encaminhado à Sra. Rose Mari Toledo retornou com o motivo "Desconhecido" (peça 36) , o Sr. Ângelo Augusto Perugini tomou conhecimento (peça 37) , e aqueles encaminhados à Sra. Josiliane Rita Ferraz e à Cooperhab - Cooperativa Nacional de Habitação retornaram com o motivo "Mudou-se" (respectivamente às peças 38 e 70) . As comunicações foram reiteradas da seguinte forma: Sra. Josiliane Rita Ferraz por intermédio do Ofício 2313 (peça 44) cujo aviso de recebimento retornou com o motivo "Ausente" (peça 54) ; Sra. Ieda Manzano de Oliveira, procuradora do Sr. Ângelo Augusto Perugini, por meio do Ofício 2358 (peça 45) , tendo tomado conhecimento (peça 48) ; e Sra. Rose Mari Toledo por meio dos Ofícios 2618/2015 e 3424 (peça 47 e 68) , que retornaram mais uma vez com o motivo "Mudou-se" (peça 50) e "Ausente" (peça 72) .
2.7	Finalmente, houve a tentativa de notificação por edital da Sra. Josiliane Rita Ferraz (peça 75 e 77) e da Sra. Rose Mari de Toledo (peça 74 e 78) , que também restou fracassada. Assim, transcorrido o prazo regimental fixado e mantendo-se inertes as aludidas responsáveis, bem como a Cooperhab - Cooperativa Nacional de Habitação, configurou-se o instituto da revelia, dando-se prosseguimento ao processo, de acordo com o art. 12, § 3º, da Lei 8.443/1992.
2.8	Prosseguindo, em nova instrução elaborada (peça 82) , foram analisadas as razões de justificativa apresentadas pelo Sr. Ângelo Augusto Perugini, ex-prefeito do munícipio de Hortolândia/SP. Por sua importância para o bom entendimento do andamento e encadeamento dos fatos no presente processo, o exame então procedido, bem como sua conclusão, serão abaixo transcritos.
Razões de Justificativa Apresentadas
6.1	Quanto ao questionamento constante na alínea "a" do ofício de audiência, afirma que a Lei 10.998/2004 e a Portaria Interministerial 335, de 29 de setembro de 2005, nunca se referiram ou mencionaram o termo construção ou moradias novas, mas sim produção de moradias e obra, acrescentando que:
6.1.1	Por analogia, a Lei 8.666/93, no inciso I do artigo 6°, define obra como toda construção, reforma, fabricação, recuperação ou ampliação, realizada por execução direta ou indireta;
6.1.2	O Governo Federal, por intermédio dos Ministérios das Cidades e da Fazenda, passou a, desde o ano de 2004, disponibilizar recursos da União para o Programa de Subsidio à Habitação de Interesse Social, o denominado "PSH";
6.1.3	O Programa - PSH foi regulamentado pela Medida Provisória 200, de 2004, posteriormente convertida na Lei 10.998, de 15 de dezembro de 2004;
6.1.4	O PSH tem por objetivo:
tornar acessível a moradia para os segmentos populacionais de renda familiar alcançados pelas operações de financiamento ou parcelamento habitacional de interesse social, realizadas por instituições financeiras autorizadas a funcionar pelo Banco Central do Brasil ou pelos agentes financeiros do Sistema Financeiro da Habitação - SFH, na forma definida pelo Conselho Monetário Nacional (art. 2° da Lei 10.998/2004) ;
6.1.5	Esses recursos, que nos termos da Portaria Interministerial 335, de 29 de setembro de 2005, originam-se de destinações orçamentárias da União ou a partir da emissão de títulos públicos do Governo Federal, são disponibilizados por meio de "oferta pública de recursos", realizada conjuntamente entre a Secretaria do Tesouro Nacional e a Secretaria Nacional de Habitação, ambas pertencentes à Administração Direta Federal;
6.2	Afirma que a participação dos Municípios nesse processo é reduzida:
6.2.1	Porque, como visto, os recursos são de origem federal;
6.2.2	Esses mesmos recursos não tramitam perante os cofres do Poder Público Municipal e são eles, na verdade, disponibilizados pela União em favor de instituições financeiras ou agentes financeiros do SFH, por intermédio da Caixa Econômica Federal;
6.2.3	Cabe aos Municípios apenas apresentar proposta de participação no programa para às instituições financeiras ou agentes financeiros do SFH habilitados, que devem aprovar ou não;
6.2.4	Os Municípios apenas indicam os beneficiários do programa, condicionados à análise cadastral e financeira a ser realizada pelas instituições financeiras ou pelos agentes financeiros do SFH;
6.2.5	No contrato entre o Município de Hortolândia e a CRHIS, a responsabilidade do município é acompanhar e fiscalizar o investimento dos recursos provenientes da operação prevista no Convênio, objetivando que os investimentos nas obras contratadas pelo convênio atendam à população de baixa renda para que se cumpram os objetivos sociais do PSH;
6.3	Esclarece ainda que:
6.3.1	A CRHIS obteve da União um total de até 924 (novecentos e vinte e quatro) créditos na modalidade "parcelamento" (cf. art. 4° da Lei 10.998, de 2004) . Desse total, 638 (seiscentos e trinta e oito) créditos, com valor individual de R$ 6.000,00 (seis mil reais) , deveriam ser aplicados no Município de Hortolândia, totalizando um aporte de recurso da ordem de R$ 3.828.000,000 (três milhões, oitocentos e vinte e oito mil reais) ;
6.3.2	Algum tempo depois, em 25 de setembro de 2006, o Município de Hortolândia e a CRHIS, com a anuência da COOPERHAB - Cooperativa Nacional de Habitação, firmaram um instrumento denominado Convênio de Cooperação. Por meio deste Convênio, a CRHIS se obrigou, enquanto agente financeiro do SFH e vencedora do Leilão acima referido, a disponibilizar os recursos que receberia, do Governo Federal, por intermédio do Ministério das Cidades, para a COOPERHAB, que por sua vez ficou responsável por executar, de modo direto ou indireto, as obras relativas ao PSH no Município de Hortolândia, nos bairros denominados "Jardim Boa Esperança" e "Recanto do Sol";
6.3.3	A CRHIS alega ser a COOPERHAB indicada da Prefeitura Municipal de Hortolândia, mas como a municipalidade não tem gerência sobre este processo, é de total responsabilidade do Agente Financeiro a contratação;
6.3.4	A participação da Prefeitura, nesse caso, limitou-se à responsabilidade de 3 (três) ordens:
6.3.4.1	Em primeiro lugar, selecionar os candidatos que poderiam ser beneficiados pela liberação dos recursos provenientes do PSH, a partir de uma análise prévia que avaliaria e definiria se as famílias interessadas no Programa enquadravam-se nas disposições legais (por exemplo, a renda mensal não poderia ser superior a R$ 900,00 (novecentos reais) , e o imóvel não poderia ter um valor de avaliação maior que R$ 28.000,00 (vinte e oito mil reais) , bem como não poderiam participar de qualquer outro programa de habitação, nem já serem proprietárias de outro imóvel (Cláusula Primeira do Convênio) ;
6.3.4.2	Fornecer uma contrapartida por meio de obras de infraestrutura nos bairros abrangidos pelo Programa, bem como por meio da concessão do título definitivo de propriedade a cada uma das famílias beneficiadas pela liberação dos recursos do PSH (Cláusula 1.1 do Convênio) , e
6.3.4.3	Finalmente (peça 76, p. 8) :
acompanhar e fiscalizar o investimento dos recursos provenientes das operações previstas neste Convênio, objetivando que os investimentos nas obras contratadas por este Convênio, Anexo I, atenda à população de baixa renda para que se cumpra os objetivos do PSH;
6.4	Nunca foi dever da municipalidade a fiscalização da obra, como projeto de engenharia, seu custo financeiro e a legalidade do repasse aos executores. Mas sim seu dever é a fiscalização da aplicação dos recursos para o atendimento da população de baixa renda. Sendo apenas uma previsão contratual, pois na Portaria 335/2005 nem esta atribuição lhe é conferida;
6.5	Afirma que a municipalidade se empenhou, de modo efetivo e por meio de ações concretas, desde o início da execução das obras, em fiscalizar a aplicação dos recursos provenientes do PSH, a fim de zelar para que esse numerário público fosse, efetivamente, aplicado em obras para garantir "habitação digna" às famílias da Cidade de Hortolândia, que moravam em bairros extremamente carentes, que nasceram, inclusive, da ocupação de loteamentos irregulares;
6.6	A Prefeitura de Hortolândia não recebeu um centavo sequer de dinheiro relativo a esse Programa, uma vez que, repise-se, os recursos eram liberados pelo Ministério das Cidades, diretamente, à CRHIS (e por meio de pedidos por ela formulados, os quais deveriam estar embasados em documentos idôneos apresentados aos órgãos competentes do Governo Federal) . Ainda assim, o Município pretendeu tomar as cautelas devidas para que não houvesse "desvios" de finalidade, apresentando o projeto para o agente financeiro do SFH (CRHIS) e consequentemente analisado pelos Ministérios das Cidades e Fazenda;
6.7	Firmado o Convênio, a Prefeitura apresentou a relação das famílias que poderiam ser atendidas pelo PSH. Todas elas tinham moradia no Jardim Boa Esperança e Recanto do Sol, antiga área de invasão que precisava de urgentes intervenções, para tornar as casas "dignamente habitáveis". Finalizado o programa, o Município de Hortolândia outorgaria o título definitivo de propriedade, como havia se obrigado, a cada uma dessas famílias;
6.8	O fato é que as obras não andaram como o previsto no Convênio e como desejava a Prefeitura Municipal, que por muitas vezes se viu de mãos atadas, uma vez que não participava da execução direta dessas obras e nem teve ingerência em qualquer dos contratos firmados para a sua execução (em especial, aquele assinado com a Bertolini, para o fornecimento de materiais de construção e, ao que parece, fonte primária dos supostos desvios identificados pelo MPF, pelo Ministério das Cidades e pelo próprio Município de Hortolândia) , os quais ficaram a cargo e sob a gerência única e exclusiva das duas Cooperativas, CRHIS e COOPERHAB, tal como determinava a Legislação aplicável ao PSH;
6.9	Segundo corrobora a farta documentação anexada no IC (Inquérito Civil) 06/2007 em tramite perante a Justiça Federal, as obras não foram realizadas e/ou concluídas como previsto, muito embora a CRHIS houvesse solicitado e obtido do Ministério das Cidades a liberação parcial desses recursos do PSH que totalizaram o valor de R$ 1.914,000,00 (um milhão novecentos e quatorze mil reais) para esse fim, e os tivesse repassado à COOPERHAB;
6.10 As tais fraudes ocorriam, inicialmente, com base em medições que "não corresponderam ao andamento real das obras". Como foram apurados nas ações propostas pelo MPF. Essas medições, ficaram a cargo da COOPERHAB, uma vez que, nos termos do Convênio supracitado, ela era a executora das reformas no Jardim Boa Esperança e Recanto do Sol, bem como sob a responsabilidade dos Srs. André Luís de Souza Brito (engenheiro contratado pela Bertolini para executar as obras pertinentes ao PSH, e que assinou várias das medições falsas) e Valmir Lapresa (engenheiro que fazia parte dos quadros da Bertolini, tendo assinado também diversos laudos de medições das obras) ;
6.11 Com base nessas medições "falsas", a CRHIS enviava esses documentos ao Ministério das Cidades e, assim, conseguia a liberação parcial de recursos do PSH. Consequentemente, a CRHIS realizava o repasse dos recursos federais recebidos do Ministério das Cidades, por intermédio da CEF, à COOPERHAB e, essa, por sua vez, realizava pagamentos em favor da Bertolini, que havia sido contratada, pela COOPERHAB, para fornecer os materiais de construção para as obras;
6.12 Apurou-se, ainda, na Investigação Preliminar realizada pelo MPF, que a Sra. Josiliane, sócia proprietária da Bertolini, teria utilizado os recursos públicos que recebeu da COOPERHAB não para fornecer materiais para as obras, mais sim para:
6.12.1 Quitar dívidas pessoais e também de sua empresa Bertolini, principalmente com o Sr. Valdemir Antonio Astolfi, que segundo a inicial seria um "conhecido agiota em Hortolândia" e também membro do Partido de Oposição, e
6.12.2	Pagar "propina" em favor de algumas pessoas envolvidas no "esquema" de desvio dos recursos públicos, quais sejam: os Srs. Márcio Ramos, que ocupou o cargo de "Gerente da Divisão de Desenvolvimento Comunitário do Departamento de Habitação do Município de Hortolândia"; Antonio Barreto dos Santos, Diretor Presidente da CRHIS e "responsável por todos os atos de execução do convênio"; Nelson Pereira de Souza, que também ocupou a Diretoria da CRHIS no período, "participando de vários atos concretos referentes à execução do PSH"; Milton César Azevedo, que compunha a Diretoria da COOPERHAB, responsável pela execução das obras, de modo que "todos os atos pertinentes à utilização dos recursos do PSH foram levados a efeito por ele", e, finalmente, Marcos Antonio Maio, "arquiteto que fez parte do quadro de funcionários da CRHIS, responsável pela medição das obras";
6.13	Registre-se que o Ministério Público Federal ofereceu denúncia, na qual imputa a Márcio Ramos, Antonio Barreto dos Santos, Nelson Pereira de Souza, Milton César Azevedo e Josiliane Rita Ferraz, dentre outros, a prática do crime de formação de quadrilha para desviar recursos públicos do PSH;
6.14	Não há e nem poderia haver a imputação de qualquer tipo de desvio de finalidade e/ou apropriação de verba pública, de natureza federal, por parte de Angelo Augusto Perugini;
6.15	Acrescenta, por fim, que é cediço, para não se dizer lógico, que a reforma dessas casas habitadas por pessoas de baixa renda não foi excluída desse programa habitacional. Afinal, tal como relatou a Prefeitura de Hortolândia ao Ministério das Cidades, os recursos do PSH iriam ser aplicados "visando finalizar construções precárias do loteamento irregular resultado da ocupação ocorrida em 1994";
6.16	Conforme demonstrado acima, a municipalidade não era responsável pelas medições, e todos os envolvidos nas falsas medições estão sendo processados na 3ª Vara Federal Cível da 5ª Subseção Judiciária de Campinas - Estado de São Paulo, processo 0004048-15.2011.403.6105, e simplesmente alegam que eram impedidos de acessar o local da obra para justificar as ilegalidades cometidas nas falsas medições. Questiona como era possível o acesso para a entrega de material e realização das obras e não o acesso para realizar as medições?
6.17	Também não foi localizado pela municipalidade o contrato firmado entre a Cooperativa Nacional de Habitação (Cooperhab) e a Construtora Uirapuru. Como já demonstrado, a obrigação de contratação de empresa para a execução era de responsabilidade do Agente Financeiro, que nunca forneceu tal documentação para a Prefeitura de Hortolândia.
Análise:
7.	Apesar das razões de justificativas não trazerem lume a todas questões elencadas na audiência, restou demonstrado que deve ser afastada a possível responsabilização do Sr. Angelo Augusto Perugini na presente tomada de contas especial, porquanto:
7.1	Não podemos concluir que a aplicação dos recursos na modalidade de "reforma" contrariou os normativos do Programa - Item 7 do Anexo I da Portaria Interministerial 335/2005, considerando que o referido normativo, nem tampouco a Lei 10.998, de 15 de dezembro de 2004, veda expressamente a reforma de moradias que se enquadrem dentro do objetivo do programa;
7.2	Nesse sentido, cabe trazer à colação os seguintes esclarecimentos constantes no Relatório de Acompanhamento (TC Processo 022.740-2009-4) que resultou no Acórdão 3027/2010-TCU-Primeira Câmara, onde é possível perceber que a modalidade PSH tem o caráter de subsídio, conforme trecho destacado abaixo:
Em termos de estruturação das ações no âmbito do PAC, as ações de mercado englobam todo o sistema de habitação de mercado e outras que, apesar de pertencerem ao sistema de habitação de interesse social, porque destinadas a populações com renda de até cinco salários mínimos (SM) , por sua natureza foram englobadas no segmento intitulado ações de mercado. Foi também incluída nesse segmento a ação denominada 'Subsídio à Habitação de Interesse Social  (PSH) ', que visa equalizar a capacidade de pagamento do tomador final do empréstimo.
Os empreendimentos nele incluídos não são monitorados da mesma forma que as demais ações, seu acompanhamento restringe-se aos valores financeiros aplicados, divulgados pelo Banco Central, e o número de famílias beneficiadas.
Assim, compõem as ações de financiamento de mercado o Programa de Arrendamento Residencial (PAR) , a Carta de Crédito, o Crédito Solidário, o Apoio à Produção e o Sistema Brasileiro de Poupança e Empréstimo (SBPE) , além do PSH. 
7.3	No caso presente o valor destinado do financiamento ou empréstimo concedido a cada família foi de apenas R$ 6.000,00 por unidade habitacional (peça 1, p. 170) , valor que não seria suficiente para construção de uma nova moradia, conforme se depreende do seguinte trecho da Portaria Interministerial 335, de 29 de setembro de 2005:
6.1 Na modalidade produção de moradia, os valores dos subsídios destinados à complementação do pagamento do preço de imóveis residenciais obedecerão aos seguintes limites:
a) no caso de financiamentos ou parcelamento habitacional a imóveis localizados nos municípios integrantes de regiões metropolitanas, o subsídio complementação será de R$ 8.000,00 (oito mil reais) ;
b) no caso de financiamentos ou parcelamento habitacional a imóveis localizados nos municípios não integrantes de regiões metropolitanas, o subsídio complementação será de R$ 6.000,00 (seis mil reais) ;
c) no caso de financiamentos ou parcelamentos habitacionais a imóveis localizados nos municípios das regiões metropolitanas das capitais de São Paulo e do Rio de Janeiro, poderá haver acréscimo de R$ 2.000,00 (dois mil reais) no subsídio de complementação quando previsto nas portarias que definirão as condições de oferta pública.
7.4	Por outro lado, a decisão de aceitar ou não a alteração do objeto do convênio era da CRHIS - Cia. Regional de Habitações de Interesse Social, e esta não se opôs, tanto que recebeu os recursos financeiros em 30/6/2006 e a comunicação da Prefeitura foi emitida somente em 6/11/2006, ou seja, a Prefeitura não infringiu as normas ao pleitear junto à CRHIS a alteração da modalidade, mediante a substituição dos beneficiários finais do programa, conforme Ofício SIH 101/2006 (peça 21, p. 17) , emitido em 6/11/2006, porquanto caberia exclusivamente àquele Agente Financeiro, caso entendesse que contrariava o objetivo do programa, indeferir, não liberar os recursos para as obras e ainda observar suas atribuições, conforme consta no Anexo I da Portaria Interministerial 335/2005 (peça 25, p. 8 e 9) :
d) realizar o processo de enquadramento e seleção de propostas apresentadas pelos estados, Distrito Federal e municípios;
e) analisar a viabilidade cadastral e financeira de participação no programa dos beneficiários indicados pelos Estados, Distrito Federal e Municípios;
f) analisar a viabilidade técnica, jurídica e financeira das obras e serviços a serem realizados, acompanhando sua execução;
g) solicitar ao Ministério das Cidades e ao Ministério da Fazenda o repasse dos recursos orçamentários referentes aos subsídios previstos nas alíneas "a" e "b" ou "c" do subitem 3.1 depois de firmados os contratos de financiamento ou parcelamento na forma estipulada no ato da oferta pública de recursos;
h) fornecer aos ministérios das Cidades e da Fazenda informações que permitam o acompanhamento e avaliação do Programa;
i) enviar relatórios distintos por região metropolitana e não metropolitana, por área rural, por municípios discriminados nas portarias que definirão as condições de oferta pública pertencentes às regiões não metropolitanas, por municípios discriminados nas portarias que definirão as condições de oferta pública pertencentes às regiões metropolitanas, por regiões metropolitanas das capitais de São Paulo e do Rio de Janeiro, por modalidade operacional do Programa - produção ou aquisição de moradia - e por fonte de recursos, nos casos de financiamento, conforme modelos definidos nos Anexos IV, e VI (nos casos de financiamento) e V e VII (nos casos de parcelamento) em planilha eletrônica para os endereços eletrônicos snh@cidades.gov.br e geofe.cofis.df.stn@fqzenda.gov.br, e também em papel para o Ministério das Cidades e Ministério da Fazenda, por via postal, para os, seguintes endereços, respectivamente: Esplanada dos Ministérios, Bloco "A", Sala 321 - Departamento de Produção Habitacional - DHAB - Brasília-DF - CEP 70054-900, e Esplanada dos Ministérios, Bloco ,"P". Ed Anexo, 10º andar, Ala B Coordenação-Geral de Gerenciamento de Fundos e Operações Fiscais - COFIS - Brasília-DF- CEP 70048-900, contendo as informações relativas às contratações efetivadas;
j) encaminhar ao Ministério das Cidades e ao Ministério da Fazenda, no caso de alterações contratuais que modifiquem as informações prestadas nos Anexos de que trata o item anterior, novo relatório (Anexo XI - nos casos de financiamento e Anexo XII - nos casos de parcelamento) contendo todas as informações do mutuário e as informações que sofreram alteração;
7.5	Resta claro que a fiscalização e o controle das obras por parte da Prefeitura se daria em caráter subsidiário e não obrigatório, porquanto não consta tal obrigação na Portaria Interministerial 335/2005 (peça 25, p. 10) , constando apenas em cláusula do convênio da seguinte forma (peça 25, p. 29) :
A MUNICIPALIDADE se compromete em acompanhar e fiscalizar o investimento dos recursos provenientes das operações previstas neste Convênio, objetivando que os investimentos nas obras contratadas para este Convênio, Anexo I, atenda à população de baixa renda para que se cumpra os objetivos sociais do PSH.
7.6	Todavia, possuía caráter impositivo para o agente financeiro do SFH, conforme se depreende das seguintes alíneas da Portaria Interministerial 335/2005 (peça 25, p. 8) :
b.9) comprovação quanto à adequada composição do quadro de pessoal, mediante demonstração de que possui corpo técnico para fins de gerenciamento das obras e serviços referentes ao PSH;
b.10) relatório de situação das obras realizadas nos últimos 24 (vinte e quatro) meses, demonstrando andamento normal, plena conclusão e comercialização das obras realizadas, firmado pelo Diretor Técnico ou engenheiro responsável;
7.7	Também restou comprovado que a Prefeitura não geriu recursos do convênio, não contratou a construtora ou praticou qualquer ato de gestão com os recursos recebidos, em razão das obrigações definidas no Instrumento Particular de Concessão de Benefício destinado a complemento de construção e reformas de imóveis, com parcelamento PSH - Construção (peça 25, p. 74) da seguinte forma:
PARÁGRAFO ÚNICO:
O (s) BENEFICIÁRIO (s) , receberá (ao) os recursos provenientes dos subsídios do Ministério das Cidades e da Secretaria do Tesouro Nacional, através de crédito do AGENTE FINANCEIRO em conta corrente da COOPERATIVA, ÓRGÃO ORGANIZADOR do Empreendimento e o mesmo, juntamente com os demais BENEFICIÁRIOS, deverão através da COOPERATIVA, contratar construtora e ou mão de obra especializada, para execução das obras objeto do convênio firmado entre a CEDENTE e o AGENTE FINANCEIRO. O (s) BENEFICIÁRIO (s) , autoriza desde já, o AGENTE FINANCEIRO a liberar os recursos, decorrentes do benefício diretamente para a COOPERATIVA. Nos termos do convênio acima mencionado, a CEDENTE ficará responsável pelo monitoramento das obras perante o AGENTE FINANCEIRO e o (s) BENEFICIÁRIO (s) .
8	Desse modo, concluímos que devem ser acatadas as razões de justificativa apresentadas pelo Sr. Angelo Augusto Perugini, afastando a sua responsabilização pelo débito que vier a ser apurado na presente tomada de contas especial, em razão, principalmente, da constatação de que a Prefeitura do Município de Hortolândia não geriu os recursos provenientes do Programa de Subsídio à Habitação de Interesse Social - PSH, no Município de Hortolândia/SP, ajuste feito para subsidiar o Convênio de Cooperação (peça 1, p. 30-42) .
9.	Especificamente quanto ao débito, mesmo considerando que uma parte dos recursos foi aplicada na consecução do objeto, a ausência de elementos comprobatórios fidedignos e o longo tempo decorrido do início das obras, em 30/10/2006 (peça 1, p. 370) , tornou impossível apurar o valor efetivamente aplicado, devendo, portanto, em razão das diversas irregularidades constatadas, ser considerado como débito o valor total repassado, descontado o que já foi devolvido.
10.	Desse modo, conforme já apurado no subitem 2.7.8 supra, resta claro que, caso os responsáveis sejam condenados pelo valor total do convênio, o débito deverá ser calculado, nos termos da IN/TCU nº 56/2007, da seguinte forma: débito no valor total de R$ 3.828.000,00 (...) , em 29/6/2006, abatendo-se na oportunidade o valor de R$ 3.066.647,15 (...) , corrigidos a partir de 19/11/2010.
11.	Quanto aos responsáveis pelo débito, cabe destacar o seguinte:
11.1	Acompanhamos as conclusões do Relatório de Auditoria 952/2014, de 16/6/2014 (peça 3, p. 293-297) , bem como o Relatório de Tomada de Contas Especial 01/2014, do Ministério das Cidades, datado de 3/6/2014 (peça 3, p. 284-290) , que identificou a responsabilidade da Companhia Regional de Habitações de Interesse Social - CRHIS, na qualidade de Agente Financeiro do Sistema Financeiro de Habitação - SFH, habilitada a operar no Programa de Subsídio à Habitação de Interesse Social - PSH, bem como de Antônio Barreto dos Santos e Ricardo Jorge, respectivamente Diretor-Presidente e Diretor-Financeiro da entidade, e que atualmente ainda respondem pela mesma;
11.2	Considerando que no subitem 7.5 supra e quadro à peça 25, p. 138 e 139, foi identificado que os recursos foram repassados, pela CRHIS, para a conta corrente 003.1034-3, da agência 1192, da Caixa Econômica Federal, da COOPERHAB - Cooperativa Nacional de Habitação, e considerando, ainda, que a referida cooperativa contratou a empreiteira responsável pelas obras e efetuou os pagamentos, concluímos que devam ser incluídos no polo passivo da presente TCE a COOPERHAB - Cooperativa Nacional de Habitação, bem como a sua presidente à época dos fatos, Sra. Rose Mari de Toledo (CPF XXX.951.288-XX) .
12.	Importa mencionar que a responsabilização da Companhia Regional de Habitações de Interesse Social - CRHIS (CNPJ 51.097.236/0001-29) e da COOPERHAB - Cooperativa Nacional de Habitação (CNPJ 07.770.429/0001-07) , a primeira, na condição de entidade proponente e destinatária dos recursos transferidos, e a segunda, na condição de recebedora dos recursos, anuente e signatária do convênio de cooperação, executora das reformas no Jardim Boa Esperança e Recanto do Sol, por intermédio de construtora por ela contratada e promotora dos pagamentos das despesas com recursos do PSH, em solidariedade com seus administradores, encontra supedâneo na Súmula TCU 286.
13.	Deixamos de propor a citação da Construtora Uirapuru, que, segundo consta nos autos (peça 1, p. 10 e 11) , foi a empresa contratada pela COOPERHAB para a execução das obras, em razão de não existirem nos autos indícios da existência legal da referida empresa, conforme depreende-se da seguinte informação prestada pelo Departamento de Habitação da Prefeitura Municipal de Hortolândia:
Em reunião com a COOPERHAB e CRHIS foram esclarecidos alguns pontos:
A construtora contratada é a BERTOLINI, que, além de comercializar material de construção, é também construtora. Esta vinha se associando com a Vital & Lapresa Engenharia e Projetos Ltda ME e estavam fazendo as devidas alterações contratuais. A nova empresa iria ter o nome de UIRAPURU, mas ainda estava tramitando na junta comercial. Informalmente a empresa vinha utilizando este nome.
14.	Cabe acrescentar que, diante da impossibilidade da desconsideração da personalidade jurídica da entidade da Construtora Uirapuru, porquanto a mesma não existe legalmente, cabe propor a citação da sua sócia proprietária, Sra. Josiliane Rita Ferraz, CPF XXX.777.488-XX, tendo em vista que ficou amplamente registrado nos autos que a mesma teve participação ativa nos atos que resultaram nas irregularidades apuradas (peça 1, p. 352, peça 2, p. 54, peça 3, p. 156, peça 76, p. 10-11) . Ademais, existem sólidos indícios de que a conduta da Sra. Josiliane Rita Ferraz se enquadra no art. 16, inciso III, alíneas "d", da Lei 8.443/92, tendo em vista o descrito no subitem 6.12 supra, o que, por si só, permite concluir que a responsável contribuiu para configuração do débito.
15.	Assim, quanto às audiências realizadas, concluímos que, quando do exame de mérito, deve constar proposta para acatar as razões de justificativa apresentadas pelo Sr. Angelo Augusto Perugini, em razão das análises procedidas nos itens 7 e 8 supra, afastando a sua responsabilidade pelas irregularidades apuradas, tendo em vista que o referido responsável logrou demonstrar que a Prefeitura do Munícipio de Hortolândia/SP não geriu recursos do PSH, nem tampouco concorreu, com ação ou omissão, para que as irregularidades fossem perpetradas.
16.	Por outro lado, entendemos que devem ser desconsideradas as outras audiências realizadas, da Sra. Rose Mari de Toledo (CPF XXX.951.288-XX) , na condição de Presidente da Cooperhab - Cooperativa Nacional de Habitação (CNPJ 07.770.429/0001-07) e da Sra. Josiliane Rita Ferraz (CPF XXX.777.488-XX) , na condição de proprietária da Construtora Uirapuru, e da empresa Bertolini Materiais para Construções, Projetos e Serviços Ltda. (CNPJ 50.065.069/0001-71) , em razão de restar claro que as irregularidades objeto das respectivas audiências concorreram para o débito apurado, de modo que as referidas pessoas físicas e jurídicas devem ser incluídas no polo passivo da presente TCE e serem citadas solidariamente com a Companhia Regional de Habitações de Interesse Social - CHRIS (CNPJ 51.097.236/0001-29) , seu Diretor-Presidente, Antônio Barreto dos Santos (CPF 312.211.818-1) , e seu Diretor-Financeiro, Ricardo Jorge (CPF XXX.530.898-XX) .
CONCLUSÃO
17.	As análises procedidas na instrução à peça 26 e aquelas descritas nos itens 6 a 16 da seção "Exame Técnico" desta instrução permitiram definir a responsabilidade da Companhia Regional de Habitações de Interesse Social - CRHIS (CNPJ 51.097.236/0001-29) e dos Srs. Antônio Barreto dos Santos e Ricardo Jorge, respectivamente Diretor-Presidente e Diretor-Financeiro da entidade, da COOPERHAB - Cooperativa Nacional de Habitação (CNPJ 07.770.429/0001-07) e da sua presidente à época dos fatos, Sra. Rose Mari de Toledo (CPF XXX.951.288-XX) , da empresa Bertolini Materiais para Construções, Projetos e Serviços Ltda. (CNPJ 50.065.069/0001-71) , por ter recebido recursos do Programa, e da Sra. Josiliane Rita Ferraz (CPF XXX.777.488-XX) , na condição de sócia proprietária da Construtora Uirapuru, que constou como executora das obras e não restou demonstrada a sua existência legal.
18.	Conforme analisado item 16 supra, devem ser desconsideradas as audiências das Sras. Josiliane Rita Ferraz (peça 77) , Rose Mari de Toledo (peça 78) e COOPERHAB - Cooperativa Nacional de Habitação (peça 66) , tendo em vista que restaram demonstradas as suas responsabilidades nos atos inquinados, dos quais resultaram débito, de modo que as irregularidades examinadas nesta instrução devem ser objeto de citação desses responsáveis, em solidariedade aos demais já citados às peças 14 a 16.
19.	Considerando, ainda, que o valor do débito inicialmente apurado na fase interna do presente processo sofreu ajustes, conforme apontado nos itens 2.7.8 e 10 desta instrução, será proposta a citação solidária dos responsáveis elencados no item 16 da seção "Exame Técnico", para que apresentem alegações de defesa quanto à impugnação total da aplicação de recursos do Programa de Subsídio à Habitação de Interesse Social - PSH, no Município de Hortolândia/SP, com inobservância das cláusulas constantes nos subitens 3.2, 7.2.1 a 7.2.3 do Convênio de Cooperação (peça 1, p. 30-42) , e dos itens 4.2 e 9 da Portaria Interministerial 335/2005, cabendo invocar ainda a aplicação do artigo 84 do Decreto-Lei 200, de 25/02/1967, do art. 8° da Lei 8.443/92, de 16/7/92, bem como da Instrução Normativa 71, de 28/11/2012, do TCU.
20.	Cabe informar aos responsáveis que a demonstração da correta aplicação dos recursos perante este Tribunal deve ocorrer por meio da apresentação de documentação probatória das despesas efetuadas, tais como notas fiscais, recibos, processos de pagamento, extratos bancários da conta específica e da aplicação financeira, processos licitatórios, contratos e termos de adjudicação e homologação, bem como documentos que comprovem a execução do objeto do convênio.
21.	Em atenção ao item 45 da seção III.1.5, do documento "Orientações para elaboração de documentos técnicos de controle externo", aprovado pela Portaria-Segecex 28, de 7 de dezembro de 2010, cabe informar que restou caracterizado o seguinte:
21.1	Irregularidades não justificadas:
	a)	apresentação de documentos que não comprovam a correta aplicação dos recursos originários do Programa de Subsídio à Habitação de Interesse Social (PSH) e apuração de fatos que comprovaram fraudes e desvios de recursos públicos:
a.1) o relatório "Quantitativo de Execução de Obras", elaborado pela Construtora Uirapuru, apresentou dados irreais e/ou inconsistentes, que não foram contestados pela CRHIS e/ou pela COOPERHAB, tendo como responsáveis, respectivamente, a primeira, os Srs. Antônio Barreto dos Santos e Ricardo Jorge, e a segunda, a Sra. Rose Mari de Toledo, sendo que a irregularidade teve como consequência os pagamentos indevidos efetuados à Construtora Uirapuru e à empresa Bertolini Materiais para Construções, Projetos e Serviços Ltda;
a.2) o conteúdo do Memorial Descritivo Geral entregue pela CRHIS e assinado pelo Engenheiro Responsável pela obra não condiz com a realidade das condições verificadas no local dos empreendimentos, e não foi contestado pela COOPERHAB, tendo como responsável, a Sra. Rose Mari de Toledo, sendo que a irregularidade teve como consequência os pagamentos indevidos efetuados à Construtora Uirapuru e à empresa Bertolini Materiais para Construções, Projetos e Serviços Ltda;
a.3) as "Planilhas por unidade habitacional dos serviços executados", elaboradas pela Construtora Uirapuru, apresentaram dados irreais e/ou inconsistentes, impedindo a fiscalização e a medição das obras, e não foram contestadas pela CRHIS e COOPERHAB, tendo como responsáveis, respectivamente, a primeira, os Srs. Antônio Barreto dos Santos e Ricardo Jorge, e a segunda, a Sra. Rose Mari de Toledo, sendo que a irregularidade teve como consequência os pagamentos indevidos efetuados à Construtora Uirapuru e à empresa Bertolini Materiais para Construções, Projetos e Serviços Ltda;
a.4) a fiscalização e a medição das obras se deu por meio do preenchimento de diários de obras relatando os serviços executados nas casas de maneira superficial, totalizando as unidades que estavam em reforma e as concluídas no período (quantitativos e percentuais) , sem descrição individual do acompanhamento e controle da produção, documentos que, por isso, não têm validade técnica, e que não foram contestados pela CRHIS e COOPERHAB, tendo como responsáveis, respectivamente, a primeira, os Srs. Antônio Barreto dos Santos e Ricardo Jorge, e a segunda, a Sra. Rose Mari de Toledo, sendo que a irregularidade teve como consequência os pagamentos indevidos efetuados à Construtora Uirapuru e à empresa Bertolini Materiais para Construções, Projetos e Serviços Ltda.;
a.5) existem sólidos indícios de que a conduta da Sra. Josiliane Rita Ferraz, na condição de sócia proprietária da Construtora Uirapuru e da empresa Bertolini Materiais para Construções, Projetos e Serviços Ltda, enquadra-se no art. 16, inciso III, alíneas "d", da Lei 8.443/92, tendo em vista o descrito no subitem 6.12 supra, o que, por si só, permite concluir que a responsável contribuiu para configuração do débito.
21.2	Responsáveis:
	a) Companhia Regional de Habitações de Interesse Social - CRHIS (CNPJ 51.097.236/0001-29) , na qualidade de agente financeiro do SFH habilitado a operar no Programa de Subsídio à Habitação de Interesse Social - PSH, na forma do item 4.2, anexo I, da Portaria Interministerial 335, de 29/9/2015, era a responsável pelo acompanhamento e a correta execução das obras; e Srs. Antônio Barreto dos Santos (CPF XXX.211.818-XX) e Ricardo Jorge (CPF XXX.530.898-XX) , respectivamente Diretor-Presidente e Diretor-Financeiro da CRHIS;
	b) COOPERHAB - Cooperativa Nacional de Habitação (CNPJ 07.770.429/0001-07) , na condição de órgão recebedor dos recursos repassados pelo agente financeiro e organizador do empreendimento, e responsável pela contratação da construtora e/ou mão de obra especializada para execução das obras objeto do convênio firmado entre a CEDENTE e o AGENTE FINANCEIRO; e Sra. Rose Mari de Toledo (CPF XXX.951.288-XX) , presidente da COOPERHAB à época dos fatos;
	c) Bertolini Materiais para Construções, Projetos e Serviços Ltda. (CNPJ 50.065.069/0001-71) , empresa que recebeu pagamentos para o fornecimento de materiais e a execução de obras custeados com recursos do PSH; e Sra. Josiliane Rita Ferraz (CPF XXX.777.488-XX) , na condição de sócia proprietária da Construtora Uirapuru, que constou como executora das obras, não restando comprovada a existência legal da referida construtora.
21.3	Conduta culposa: 
21.3.1	A Companhia Regional de Habitações de Interesse Social - CRHIS, e seus dirigentes Sr. Antônio Barreto dos Santos, Diretor-Presidente, e Ricardo Jorge, Diretor-Financeiro, bem como a COOPERHAB - Cooperativa Nacional de Habitação e sua presidente, Sra. Rose Mari de Toledo, eram os responsáveis pela gestão física do Convênio de Cooperação e gestão financeira dos recursos do PSH e, no entanto, não tomaram as medidas para que o objeto proposto fosse integralmente executado e deixaram de apresentar documentos imprescindíveis para comprovar o nexo causal entre os recursos recebidos, os pagamentos efetuados às construtoras e as obras efetivamente executadas;
21.3.2	A Sra. Josiliane Rita Ferraz na condição de proprietária de "Construtora Fantasma" desviou grande parte dos recursos em proveito próprio, cujo montante não é passível de apuração, para finalidades estranhas ao objeto do Programa de Subsídio à Habitação de Interesse Social - PSH, no Município de Hortolândia/SP.
21.4	Nexo de causalidade: conforme jurisprudência deste Tribunal (Acórdão 1663/2014-TCU-Primeira Câmara, 883/2014-TCU-1ª Câmara, 459/2014-TCU-1ª Câmara, 399/2001-TCU-2ª Câmara, dentre outros) , a mera execução física do objeto, por si só, não comprova que os recursos foram aplicados corretamente, cabendo ao responsável demonstrar ainda o nexo causal entre os recursos que lhe foram repassados e a consecução do objeto, de forma a comprovar a boa e regular aplicação dos recursos públicos. Restou demonstrado o descumprimento do art. 1º, §1º, do Decreto 5.247/2004, com inobservância dos subitens 3.2, 7.2.1 a 7.2.3 do Convênio de Cooperação, e dos itens 4.2 e 9, do Anexo I, da Portaria Interministerial nº 335/2005;
21.5	Culpabilidade: por força do art. 70, parágrafo único, da Constituição Federal, do art. 93 do Decreto-Lei 200/1967 e do art. 66 do Decreto 93.872/1986, compete exclusivamente ao gestor o ônus de provar a aplicação regular dos recursos públicos recebidos, cita-se, in verbis, os dispositivos:
Art. 70, parágrafo único, da Constituição Federal:
Parágrafo único. Prestará contas qualquer pessoa física ou jurídica, pública ou privada, que utilize, arrecade, guarde, gerencie ou administre dinheiros, bens e valores públicos ou pelos quais a União responda, ou que, em nome desta, assuma obrigações de natureza pecuniária. (Redação dada pela Emenda Constitucional 19, de 1998) 
Decreto-Lei 200/1967:
Art. 93. Quem quer que utilize dinheiros públicos terá de justificar seu bom e regular emprego na conformidade das leis, regulamentos e normas emanadas das autoridades administrativas competentes.
Decreto 93.872/1986:
Art. 66. Quem quer que receba recursos da União ou das entidades a ela vinculadas, direta ou indiretamente, inclusive mediante acordo, ajuste ou convênio, para realizar pesquisas, desenvolver projetos, estudos, campanhas e obras sociais ou para qualquer outro fim, deverá comprovar o seu bom e regular emprego, bem como os resultados alcançados. 
21.5.1	Dessa forma, é possível concluir a ausência de boa-fé dos responsáveis e que eles tinham consciência dos atos que praticaram, não havendo excludentes de culpabilidade.
2.9	Prosseguindo, diante da análise efetuada e considerando as conclusões obtidas, a Unidade Técnica apresentou proposta de encaminhamento sugerindo a realização de novas citações, conforme abaixo transcrito.
a) realizar a citação da Companhia Regional de Habitações de Interesse Social - CHRIS, CNPJ 51.097.236/0001-29, de seu Diretor-Presidente, Antonio Barreto dos Santos, CPF 312.211.818-1, e de seu Diretor-Financeiro, Ricardo Jorge, CPF XXX.530.898-XX, da COOPERHAB - Cooperativa Nacional de Habitação, CNPJ 07.770.429/0001-07, e da sua presidente, Sra. Rose Mari de Toledo, CPF XXX.951.288-XX, da empresa Bertolini Materiais para Construções, Projetos e Serviços Ltda., CNPJ 50.065.069/0001-71, e da Sra. Josiliane Rita Ferraz, CPF XXX.777.488-XX, com fundamento nos arts. 10, § 1º, e 12, incisos I e II, da Lei 8.443/1992 c/c o art. 202, incisos I e II, do RI/TCU, para que, no prazo de quinze dias, apresentem alegações de defesa e/ou recolham, solidariamente, aos cofres do Tesouro Nacional a quantia abaixo indicada, atualizada monetariamente a partir da respectiva data até o efetivo recolhimento, abatendo-se na oportunidade a quantia eventualmente ressarcida, na forma da legislação em vigor, em decorrência da impugnação total de despesas realizadas pela Companhia Regional de Habitações de Interesse Social - CHRIS, no município do Hortolândia/SP, com recursos do Programa de Subsídio à Habitação de Interesse Social - PSH, em face das condutas abaixo descritas, com descumprimento do art. 1º, §1º, do Decreto nº 5.247/2004, com inobservância dos subitens 3.2, 7.2.1 a 7.2.3 do Convênio de Cooperação, e dos itens 4.2 e 9, do Anexo I, da Portaria Interministerial 335/2005:
a.1) Conduta atribuída à Companhia Regional de Habitações de Interesse Social - CRHIS, na qualidade de agente financeiro do SFH habilitado a operar no PSH, e a seus dirigentes Sr. Antônio Barreto dos Santos, Diretor-Presidente, e Ricardo Jorge, Diretor-Financeiro, responsáveis pelo acompanhamento e correta execução das obras: não adoção de medidas para que o objeto proposto fosse integralmente executado e não apresentação de documentos imprescindíveis para comprovar o nexo causal entre os recursos recebidos, os pagamentos efetuados às construtoras e as obras efetivamente executadas, com a consequente autorização de pagamentos indevidos à Construtora Uirapuru e à empresa Bertolini Materiais para Construções, Projetos e Serviços Ltda, em razão das seguintes irregularidades constatadas:
a.1.1) o relatório "Quantitativo de Execução de Obras", elaborado pela Construtora Uirapuru, apresentou dados irreais e/ou inconsistentes, conforme explicitado a seguir, os quais não foram contestados pela CHRIS:
a.1.1.1) o relatório relaciona itens de serviço, como revestimento, alvenaria, contra piso, cobertura, pintura e acessórios, sem especificar os valores aplicados a cada unidade habitacional;
a.1.1.2) consta do relatório o serviço de nova cobertura que, pela área indicada, seria aplicável a todas as unidades, mas tal serviço não foi executado em pelo menos 81% das unidades cujos proprietários foram entrevistados;
a.1.2) o conteúdo do Memorial Descritivo Geral, entregue pela CRHIS e assinado pelo Engenheiro Responsável pela obra, não condiz com a realidade das condições verificadas no local dos empreendimentos;
a.1.3) as "Planilhas por unidade habitacional dos serviços executados", elaboradas pela Construtora Uirapuru, apresentaram dados irreais e/ou inconsistentes, pois não informam as unidades dos serviços e os quantitativos de materiais, impedindo a fiscalização e a medição das obras, e não foram contestadas pela CRHIS;
a.1.4) a fiscalização e a medição das obras se deu por meio do preenchimento de diários de obras relatando os serviços executados nas casas de maneira superficial, totalizando as unidades que estavam em reforma e as concluídas no período (quantitativos e percentuais) , sem descrição individual do acompanhamento e controle da produção, documentos que, por isso, não têm validade técnica, e que não foram contestados pela CRHIS;
a.2) Conduta atribuída à COOPERHAB - Cooperativa Nacional de Habitação, na condição de órgão recebedor dos recursos repassados pelo agente financeiro e organizador do empreendimento, e responsável pela contratação da construtora e/ou mão de obra especializada para execução das obras objeto do convênio firmado entre a CEDENTE e o AGENTE FINANCEIRO, e a sua presidente, Sra. Rose Mari de Toledo: não adoção de medidas para que o objeto proposto fosse integralmente executado e não apresentação de documentos imprescindíveis para comprovar o nexo causal entre os recursos recebidos, os pagamentos efetuados às construtoras e as obras efetivamente executadas, com a consequente autorização de pagamentos indevidos à Construtora Uirapuru e à empresa Bertolini Materiais para Construções, Projetos e Serviços Ltda, em razão das seguintes irregularidades constatadas:
a.2.1) o relatório "Quantitativo de Execução de Obras", elaborado pela Construtora Uirapuru, apresentou dados irreais e/ou inconsistentes, conforme explicitado a seguir, os quais não foram contestados pela COOPERHAB:
a.2.1.1) o relatório relaciona itens de serviço, como revestimento, alvenaria, contra piso, cobertura, pintura e acessórios, sem especificar os valores aplicados a cada unidade habitacional;
a.2.1.2) consta do relatório o serviço de nova cobertura que, pela área indicada, seria aplicável a todas as unidades, mas tal serviço não foi executado em pelo menos 81% das unidades cujos proprietários foram entrevistados;
a.2.2) o conteúdo do Memorial Descritivo Geral, entregue pela CRHIS e assinado pelo Engenheiro Responsável pela obra, não condiz com a realidade das condições verificadas no local dos empreendimentos, e não foi contestado pela COOPERHAB;
a.2.3) as "Planilhas por unidade habitacional dos serviços executados", elaboradas pela Construtora Uirapuru, apresentaram dados irreais e/ou inconsistentes, pois não informam as unidades dos serviços e os quantitativos de materiais, impedindo a fiscalização e a medição das obras, e não foram contestadas pela COOPERHAB;
a.2.4) a fiscalização e a medição das obras se deu por meio do preenchimento de diários de obras relatando os serviços executados nas casas de maneira superficial, totalizando as unidades que estavam em reforma e as concluídas no período (quantitativos e percentuais) , sem descrição individual do acompanhamento e controle da produção, documentos que, por isso, não têm validade técnica, e que não foram contestados pela COOPERHAB;
a.2.5) não apresentação dos contratos firmados com os fornecedores, descumprindo o item 3.2.9 da cláusula terceira do Convênio de Cooperação, tampouco de elementos essenciais para comprovar o nexo causal entre os recursos que lhe foram repassados e a consecução do objeto, como extratos bancários, notas fiscais, cópias de cheques e outros elementos comprobatórios de despesas que pudessem demonstrar a legalidade dos pagamentos efetuados à Construtora Uirapuru e à empresa Bertolini Materiais para Construções, Projetos e Serviços Ltda;
a.3) Conduta atribuída à Sra. Josiliane Rita Ferraz, na condição de sócia proprietária da Construtora Uirapuru, que constou como executora das obras, não restando comprovada a existência legal da referida construtora, e à empresa Bertolini Materiais para Construções, Projetos e Serviços Ltda, que recebeu pagamentos para o fornecimento de materiais e a execução de obras custeados com recursos do Programa de Subsídio à Habitação de Interesse Social - PSH destinados ao município de Hortolândia:
a.3.1) recebimento de grande parte dos recursos originários do Programa de Subsídio à Habitação de Interesse Social - PSH, cujo montante não é passível de apuração, tendo como finalidade a execução de obras e fornecimento de material, sendo que restou comprovado que as referidas obras não foram executadas em sua totalidade (638 unidades beneficiadas) e os materiais não foram fornecidos nas quantidades necessárias para a execução do objeto avençado;
a.3.2) não apresentação de documentos imprescindíveis para comprovar o nexo causal entre os recursos recebidos, os pagamentos efetuados as construtoras e as obras efetivamente executadas, principalmente porque nas "Planilhas por unidade habitacional dos serviços executados" elaboradas pela Construtora Uirapuru não constam as unidades dos serviços e os quantitativos de materiais, impossibilitando que, através deste documento, seja feita a fiscalização e a medição das obras;
a.3.3) desvio de grande parte dos recursos em proveito próprio, cujo montante não é passível de apuração, para finalidades estranhas ao objeto do PSH no Município de Hortolândia/SP.
	VALOR ORIGINAL (R$) 
	DATA DA OCORRÊNCIA

	3.828.000,00 (D) 
	30/6/2006

	3.066.647,15 (C) 
	19/11/2010

Valor atualizado até 21/9/2016: R$ 2.417.601,37
b) informar os responsáveis de que:
b.1) caso venham a ser condenados pelo Tribunal, os débitos ora apurados serão acrescidos de juros de mora, nos termos do § 1º do art. 202 do RI/TCU;
b.2) a demonstração da correta aplicação dos recursos perante este Tribunal deve ocorrer por meio da apresentação de documentação probatória das despesas efetuadas, tais como notas fiscais, recibos, processos de pagamento, extratos bancários, processos licitatórios, contratos e termos de adjudicação e homologação, bem como documentos que comprovem a execução do objeto pactuado.
2.10	Após autorizadas pelo Sr. Ministro Relator (peça 85) , as citações foram regularmente efetuadas, conforme tabela abaixo elaborada.
	Responsável
	Ofício / Edital
	AR
	Resposta

	Companhia Regional de Habitações de Interesse Social - CHRIS
	Ofício 3605/2016-TCU/SECEX-SP, de 14/12/2016 (peça 96) 
	Peça 103
	Peças 111, 139 e 143

	Antônio Barreto dos Santos
	Ofício 3603/2016-TCU/SECEX-SP, de 14/12/2016 (peça 94) 
	Peça 104 
	Peça 109

	Ricardo Jorge
	Ofício 3604/2016-TCU/SECEX-SP, de 14/12/2016 (peça 95) 
	Peça 105*
	Peça 110*

	COOPERHAB - Cooperativa Nacional de Habitação 
	Edital 0005/2018-TCU/SECEX-SP, de 9 de janeiro de 2018 (peça 213) 
	Peça 214
	Não houve

	Rose Mari de Toledo 
	Ofício 1437/2017-TCU/SECEX-SP, de 12/6/2017 (peça 165) 
	Peça 171
	Não houve

	Bertolini Materiais para Construções, Projetos e Serviços Ltda. 
	Ofício 0138/2017-TCU/SECEX-SP, de 30/1/2017 (peça 126) 
	Peça 131
	Não houve

	Josiliane Rita Ferraz 
	Edital 0050/2017-TCU/SECEX-SP, de 7 de novembro de 2017 (peça 208) 
	Peça 
	Não houve

EXAME
3.	Após o encerramento das comunicações, conforme tabela acima apresentada, verificou-se que permaneceram silentes os responsáveis COOPERHAB - Cooperativa Nacional de Habitação, Rose Mari de Toledo, Bertolini Materiais para Construções, Projetos e Serviços Ltda, e Josiliane Rita Ferraz, configurando-se o instituto da revelia, nos termos do § 3º, do art. 12, da lei 8.443/92. 
3.1	Relativamente ao Sr. Ricardo Jorge, importa registrar que nenhum ofício a ele endereçado foi efetivamente recebido. Em verdade, todos retornaram ao remetente. Entretanto, verifica-se que o aludido responsável se manifestou de forma espontânea nos autos (peça 110) . Desse modo, considerando o disposto no art. 179, § 4º, do RI/TCU, resta suprida a falta de citação do agente arrolado. Ressalte-se que tal posicionamento também encontra respaldo na jurisprudência desta Corte, sendo exemplificado pelo Acórdão 102/2001-TCU-Plenário, da Relatoria do Ministro Iram Saraiva.
3.2	Também merece registro que a Companhia Regional de Habitações de Interesse Social - CHRIS, além das alegações de defesa juntadas nas peças 111, 139 e 143, apresentou outra manifestação nestes autos, conforme se observa nas peças 204-206. 
3.3	Esta última tratava especificamente da existência de uma Ação de Execução Fiscal patrocinada pela Procuradoria da Fazenda Nacional em Araçatuba/SP, tendo como fundamento a existência de dívida ativa originária de processo administrativo autuado no âmbito do Departamento de Produção Habitacional da Secretaria Nacional de Habitação do Ministério das Cidades. Da leitura das peças, observa-se que, após discorrer longamente sobre o tema, a entidade requereu junto a este Tribunal a pronta suspensão da ação da execução.
3.4	Por meio do Despacho inserido na peça 217, o Sr. Ministro Relator indeferiu o pedido, oportunidade em que destacou que o requerimento apresentado não possui amparo legal e que não cabe ao TCU tutelar interesses privados. Outrossim, frisou que, pelo princípio da independência das instâncias, inexiste qualquer impedimento no tocante à eventual atuação de diferentes instituições estatais na busca da recomposição dos cofres públicos.  
3.5	Prosseguindo, em relação à defesa dos Senhores Antônio Barreto dos Santos (peça 109) e Ricardo Jorge (peça 110) , verifica-se que ambas apresentam idêntico conteúdo e que se resumem a mero pedido de parcelamento do débito em trinta e seis meses. Quanto ao mérito das irregularidades apontadas, não houve efetivamente qualquer elemento, documento ou justificativa juntada. 
3.6	Em relação ao parcelamento, cumpre ressaltar que idêntico pedido foi encaminhado pela Companhia Regional de Habitações de Interesse Social (CHRIS) . O requerimento foi deferido pelo Sr. Ministro Relator, conforme se observa no Despacho ora anexado na peça 130. 
3.7	Obviamente, diante da ausência de elementos e/ou documentos capazes de justificar ou afastar as irregularidades indicadas nas citações, restam inalteradas as conclusões e o entendimento referente à responsabilidade dos Srs. Antônio Barreto dos Santos e Ricardo Jorge. Quanto ao débito, considerando a solidariedade existente entre os devedores citados, constata-se que deverá ser considerado devidamente recolhido, uma vez que a CHRIS (entidade solidária que solicitou o parcelamento) quitou todas as 36 parcelas, segundo demonstrado na documentação presente nas peças 142, 158, 161, 197-201, 220-241, 243, 246-257.  
3.8	Quanto às alegações de defesa da CHRIS, estas foram anexadas nas peças 111, 139 e 143. 
3.9	Em apertada síntese, a entidade apresenta seu histórico de atuação no sistema habitacional, destacando que representa "mera agente do sistema financeiro da habitação", administrando os créditos dos financiamentos. Afirma que, em seus 35 anos de operação, sempre teve suas contas aprovadas, em que pese a presença constante de fiscalizações oriundas de diversos órgãos de controle das três esferas governamentais.
3.10	Esclarece que a paralisação das obras ocorreu por determinação da Prefeitura de Hortolândia, fato que, posteriormente, teria dado causa à suspensão do programa pela Secretaria Nacional de Habitação.
3.11	Prossegue alegando que toda a documentação relativa a processos de pagamento, planilhas de custos, documentos relativos às obras e recolhimento de impostos e encargos se encontram com as empresas diretamente responsáveis pela execução dos recursos.
3.12	Finalizando, reconhece as responsabilidades assumidas na execução do contrato e se dispõe a devolver a integralidade dos recursos envolvidos, em que pese a existência de dificuldades de ordem financeira.
Análise
3.13	Sobre a alegação de que seria "mera agente do sistema financeiro habitacional", verifica-se que isso não procede. A própria entidade lista suas atribuições, em sua peça de defesa, onde se lê: 
Em resumo, a COHAB/CRHIS cumpre seus objetivos sociais da seguinte forma: 1 - enquadrando-se nos programas instituídos no âmbito do S. F. H para a população de baixa renda; 2 - aprovando previamente as propostas Jurídica, técnica e sócio-econômica de implantação dos seus empreendimentos (conjuntos habitacionais) ; 3 - contratando os respectivos empréstimos financeiros com o Órgão Gestor-CEF; 4 - produzindo e comercializando as unidades habitacionais resultantes com os beneficiários finais, mediante contratos de promessa de compra e venda, cujo plano de comercialização e financiamento é previamente submetido à aprovação da CEF; 5 - administrando os créditos decorrentes com irrestrita observância aos normativos em vigor, e, 6 - amortizando, mensalmente, os empréstimos financeiros tomados com a receita oriunda dos pagamentos das prestações mensais dos imóveis prometidos à venda.
3.14	Assim, não é possível acolher o argumento oferecido.
3.15	Quanto à afirmação de que a suspensão do programa teria sido resultante da paralisação das obras pela prefeitura, observa-se que a tese se mostra dentro do universo de possibilidades. No entanto, a entidade juntou apenas um ofício da gestão municipal, o qual não é suficiente para comprovar o alegado. Em adição, deve-se registrar que as irregularidades envolvem outras ocorrências, a exemplo da ausência de diversos documentos exigidos. Desse modo, não é possível acolher o argumento.
3.16	No que tange ao fato de não estar na posse da documentação necessária, observa-se, mais uma vez, que não assiste razão à empresa. Se é de seu conhecimento que tais itens, pelo menos em parte, estariam com a prefeitura e com a firma encarregada das obras, seria de seu total interesse obtê-los e apresentá-los a este Tribunal. Como não o fez, não é possível acolher a alegação.
3.17	Por fim, quanto à admissão de responsabilidade e disposição para recolher integralmente o débito, cabe informar que os valores devidos foram parcelados em 36 vezes e já foram devidamente quitados pela CHRIS, conforme consta das peças 142, 158, 161, 197-201, 220-241, 243, 246-257.
3.18	De qualquer modo, em seu conjunto, não cabe acolhimento da defesa oferecida pela entidade. 
Revelia dos Responsáveis: COOPERHAB - Cooperativa Nacional de Habitação, Rose Mari de Toledo, Bertolini Materiais para Construções, Projetos e Serviços Ltda, e Josiliane Rita Ferraz.
Da validade das notificações:
4.	Preliminarmente, cumpre tecer breves considerações sobre a forma como são realizadas as comunicações processuais no TCU. A esse respeito, destacam-se o art. 179, do Regimento Interno do TCU (Resolução 155, de 4/12/2002) e o art. 4º, inciso III, § 1º, da Resolução TCU 170, de 30 de junho de 2004, in verbis:
Art. 179. A citação, a audiência ou a notificação, bem como a comunicação de diligência, farse-ão:
I - mediante ciência da parte, efetivada por servidor designado, por meio eletrônico, fac-símile, telegrama ou qualquer outra forma, desde que fique confirmada inequivocamente a entrega da comunicação ao destinatário;
II - mediante carta registrada, com aviso de recebimento que comprove a entrega no endereço do destinatário;
III - por edital publicado no Diário Oficial da União, quando o seu destinatário não for localizado
[...]
Art. 3º As comunicações serão dirigidas ao responsável, ou ao interessado, ou ao dirigente de órgão ou entidade, ou ao representante legal ou ao procurador constituído nos autos, com poderes expressos no mandato para esse fim, por meio de:
I - correio eletrônico, fac-símile ou telegrama;
II - servidor designado;
III - carta registrada, com aviso de recebimento;
IV - edital publicado no Diário Oficial da União, quando o seu destinatário não for localizado, nas hipóteses em que seja necessário o exercício de defesa.
Art. 4º. Consideram-se entregues as comunicações:
I - efetivadas conforme disposto nos incisos I e II do artigo anterior, mediante confirmação da ciência do destinatário;
II - realizadas na forma prevista no inciso III do artigo anterior, com o retorno do aviso de recebimento, entregue comprovadamente no endereço do destinatário;
III - na data de publicação do edital no Diário Oficial da União, quando realizadas na forma prevista no inciso IV do artigo anterior.
§ 1º O endereço do destinatário deverá ser previamente confirmado mediante consulta aos sistemas disponíveis ao Tribunal ou a outros meios de informação, a qual deverá ser juntada ao respectivo processo.
[...]
4.1	Bem se vê, portanto, que a validade da citação via postal não depende de que o aviso de recebimento seja assinado pelo próprio destinatário da comunicação, o que dispensa, no caso em tela, a entrega do AR em "mãos próprias". A exigência da norma é no sentido de o Tribunal verificar se a correspondência foi entregue no endereço correto, residindo aqui a necessidade de certeza inequívoca. Não é outra a orientação da jurisprudência do TCU, conforme se verifica dos julgados a seguir transcritos:
São válidas as comunicações processuais entregues, mediante carta registrada, no endereço correto do responsável, não havendo necessidade de que o recebimento seja feito por ele próprio (Acórdão 3648/2013-TCU-Segunda Câmara, Relator Ministro JOSÉ JORGE) ;
É prescindível a entrega pessoal das comunicações pelo TCU, razão pela qual não há necessidade de que o aviso de recebimento seja assinado pelo próprio destinatário. Entregandose a correspondência no endereço correto do destinatário, presume-se o recebimento da citação. (Acórdão 1019/2008-TCU-Plenário, Relator Ministro BENJAMIN ZYMLER) ;
As comunicações do TCU, inclusive as citações, deverão ser realizadas mediante Aviso de Recebimento - AR, via Empresa Brasileira de Correios e Telégrafos, bastando para sua validade que se demonstre que a correspondência foi entregue no endereço correto. (Acórdão 1526/2007-TCU-Plenário, Relator Ministro AROLDO CEDRAZ) .
4.2	A validade do critério de comunicação processual do TCU foi referendada pelo Supremo Tribunal Federal, nos termos do julgamento do MS-AgR 25.816/DF, por meio do qual se afirmou a desnecessidade da ciência pessoal do interessado, entendendo-se suficiente a comprovação da entrega do "AR" no endereço do destinatário:
Ementa: agravo regimental. Mandado de segurança. Desnecessidade de intimação pessoal das decisões do tribunal de contas da união. art. 179 do regimento interno do TCU. Intimação do ato impugnado por carta registrada, iniciado o prazo do art. 18 da lei nº 1.533/51 da data constante do aviso de recebimento. Decadência reconhecida. Agravo improvido.
O envio de carta registrada com aviso de recebimento está expressamente enumerado entre os meios de comunicação de que dispõe o Tribunal de Contas da União para proceder às suas intimações.
O inciso II do art. 179 do Regimento Interno do TCU é claro ao exigir apenas a comprovação da entrega no endereço do destinatário, bastando o aviso de recebimento simples. 
4.3	Nos processos do TCU, a revelia não leva à presunção de que seriam verdadeiras todas as imputações levantadas contra os responsáveis, diferentemente do que ocorre no processo civil, em que a revelia do réu opera a presunção da verdade dos fatos narrados pelo autor. Dessa forma, a avaliação da responsabilidade do agente não pode prescindir da prova existente no processo ou para ele carreada. 
4.4	Ao não apresentarem sua defesa, os responsáveis deixaram de produzir prova da regular aplicação dos recursos sob sua responsabilidade, em afronta às normas que impõem a obrigação legal de, sempre que demandados pelos órgãos de controle, apresentar os documentos que demonstrem a correta utilização das verbas públicas, a exemplo do contido no art. 93 do Decreto-Lei 200/1967: "Quem quer que utilize dinheiros públicos terá de justificar seu bom e regular emprego na conformidade das leis, regulamentos e normas emanadas das autoridades administrativas competentes." 
4.5	Mesmo as alegações de defesa não sendo apresentadas, considerando o princípio da verdade real que rege esta Corte, procurou-se buscar, em eventuais manifestações dos responsáveis na fase interna desta Tomada de Contas Especial, se havia algum argumento que pudesse ser aproveitado a seu favor, o que se mostrou infrutífero.
4.6	Nos termos da Decisão 225/2000-TCU-2ª Câmara, rel. Adylson Motta, a não comprovação da boa e regular aplicação dos recursos autoriza a presunção de irregularidade na sua utilização, redundando, por conseguinte, em imputação de débito aos responsáveis.
4.7	Em se tratando de processo em que a parte interessada não se manifestou acerca das irregularidades imputadas, não há elementos para que se possa efetivamente aferir e reconhecer a ocorrência de boa-fé na conduta dos responsáveis, razão pela qual este Tribunal poderia, desde logo, proferir o julgamento de mérito pela irregularidade das contas, conforme os termos dos §§ 2º e 6º do art. 202 do Regimento Interno do TCU. (Acórdão 2064/2011-TCU-Primeira Câmara (relator: Ubiratan Aguiar) , 6.182/2011-TCU-1ª Câmara (relator: Weber de Oliveira) , 4.072/2010-TCU-1ª Câmara (Relator: Valmir Campelo) , 1.189/2009-TCU-1ª Câmara (Relator: Marcos Bemquerer) , 731/2008-TCU-Plenário (Relator: Aroldo Cedraz) .
4.8	Não obstante, como visto, o débito foi devidamente recolhido e, considerando a solidariedade entre os responsáveis arrolados, o benefício deve se estender a todos, consoante a disposição do art. 161 do Regimento Interno/TCU. Desse modo, excepcionalmente, será considerada a existência de boa fé dos três revéis, de modo que, em conjunto, suas contas possam ser julgadas regulares com ressalvas.
4.8	Dessa forma, os responsáveis devem ser considerados revéis, nos termos do art. 12, §3º, da Lei 8.443/1992, mas com sugestão de julgamento pela regularidade, com ressalvas, de suas contas.
Prescrição da Pretensão Punitiva
5.	Vale ressaltar que a pretensão punitiva do TCU, conforme Acórdão 1441/2016-TCU-Plenário, Relator: Benjamin Zymler, que uniformizou a jurisprudência acerca dessa questão, subordina-se ao prazo geral de prescrição indicado no art. 205 do Código Civil, que é de dez anos, contado da data de ocorrência da irregularidade sancionada, nos termos do art. 189 do Código Civil, sendo este prazo interrompido pelo ato que ordenar a citação, a audiência ou a oitiva do responsável.
5.1	No caso em exame, não ocorreu a prescrição, uma vez que a irregularidade sancionada ocorreu no exercício de 2006, e os atos de ordenação das citações e audiências ocorreram em 2014 e 2015.
EXAME DA BOA FÉ
6.	Relativamente à CHRIS e a seus gestores, Antônio Barreto dos Santos, Diretor-Presidente da entidade, e Ricardo Jorge, seu Diretor-Financeiro, entende-se existir boa-fé, tendo em vista o recolhimento integral do débito e o comparecimento ao processo, devendo suas contas serem julgadas regulares com ressalvas.
6.1	Quanto aos revéis, como já exposto acima nesta instrução, será proposto que, excepcionalmente, seja reconhecida a existência de boa-fé, sendo proposto o julgamento pela regularidade com ressalvas das contas, tendo em vista a extensão do benefício advindo do recolhimento integral do dano pela CHRIS.  
CONCLUSÃO
7.	Findo o exame das peças que compõem o presente feito, e considerando a comprovação do recolhimento integral do débito apontado, verifica-se que ocorreu o pleno ressarcimento dos cofres públicos, objetivo primeiro de um processo de TCE.
7.1	Tendo em vista a solidariedade entre os devedores arrolados, a quitação da dívida por um deles aproveita a todos, razão pela qual, conforme aqui relatado, vislumbrou-se como possível, excepcionalmente, a extensão do entendimento da existência de boa fé à totalidade dos responsáveis envolvidos.
7.2	Desse modo, propõe-se que os responsáveis tenham suas contas julgadas regulares com ressalvas.
PROPOSTA DE ENCAMINHAMENTO
8.	Diante do exposto, submete-se o processo à consideração superior, com a seguinte proposta:
8.1	considerar revéis para todos os efeitos, nos termos do art. 12, §3º, Lei 8.443/1992, os responsáveis Cooperativa Nacional de Habitação, Rose Mari de Toledo, Bertolini Materiais para Construções, Projetos e Serviços Ltda, e Josiliane Rita Ferraz; 
8.2	Sejam julgadas regulares com ressalva, nos termos do art. 1º, inciso I, 12, § 2º, 16, inciso II, 18 e 23, inciso II, da Lei 8.443/1992, as contas dos responsáveis Antônio Barreto dos Santos (CPF XXX.211.818-XX) , Ricardo Jorge (CPF XXX.530.898-XX) , Companhia Regional de Habitações de Interesse Social - CRHIS (CNPJ 51.097.236/0001-29) , COOPERHAB-Cooperativa Nacional de Habitação (CNPJ 07.770.429/0001-07) , Rose Mari de Toledo (CPF XXX.951.288-XX) , Bertolini Materiais para Construções, Projetos e Serviços Ltda. (CNPJ 50.065.069/0001-71) , e Josiliane Rita Ferraz (CPF XXX.777.488-XX) , dando-se-lhes quitação; e
8.3	enviar cópia do Acórdão que vier a ser proferido aos responsáveis e à Secretaria Nacional de Habitação (SNH) , para ciência, informando-os de que a presente deliberação, acompanhada do Relatório e do Voto que a fundamentarem, estará disponível para a consulta no endereço www.tcu.gov.br/acordaos, além de esclarecer-lhes que, caso requerido, o TCU poderá fornecer sem custos as correspondentes cópias, de forma impressa". 
2.	O Ministério Público junto ao TCU divergiu do encaminhamento proposto pela unidade técnica. Transcrevo parecer do Parquet:
"Para introdução do tema versado no presente feito, seguem as linhas gerais da concepção e do funcionamento do Programa de Subsídio à Habitação de Interesse Social (peça 2, pp. 46/50, grifos originais) :
"1 PROGRAMA DE SUBSÍDIO À HABITAÇÃO DE INTERESSE SOCIAL - PSH 
1.1 O PSH tem por objetivo tornar acessível a moradia adequada para os segmentos populacionais alcançados pelas operações de financiamento ou parcelamento habitacional de interesse social. 
1.2 Compete ao Ministério das Cidades conjuntamente com o Ministério da Fazenda o estabelecimento das diretrizes e condições gerais de implementação do programa.
1.3 O Programa é operado com recursos provenientes do Orçamento Geral da União (OGU) e são destinados, exclusivamente, ao subsídio de operações de financiamento ou parcelamento, contratadas com pessoa física cuja renda familiar não ultrapasse R$ 1.050,00, de modo a complementar a capacidade financeira do proponente para pagamento do preço do imóvel residencial e o valor necessário para assegurar o equilíbrio econômico-financeiro das operações, compreendendo as despesas de contratação, administração e cobrança, remuneração e perda de capital, entre outras.
1.3.1 A operação de financiamento é caracterizada, no mínimo, pelo aporte de recursos financeiros provenientes das instituições financeiras ou agentes financeiros do SFH participantes do Programa, necessários à composição do pagamento do preço do imóvel, retornáveis pelos beneficiários finais das operações. 
1.3.2 A operação de parcelamento é caracterizada, no mínimo, pelo aporte de recursos financeiros, bens ou serviços, provenientes de órgãos e entidades responsáveis pela promoção dos empreendimentos, necessários à composição do pagamento do preço do imóvel, passíveis de retorno, parcial ou integral, pelos beneficiários finais das operações. 
1.4 As contrapartidas provenientes do DF, Estados e Municípios, sob a forma de aporte de recursos, bens ou serviços economicamente mensuráveis, se somam ao valor do subsídio e ao valor do financiamento ou parcelamento habitacional do beneficiário para complementar o valor do imóvel. 
1.5 As instituições financeiras autorizadas a funcionar pelo Banco Central do Brasil ou os agentes financeiros do SFH, na forma definida pelo Conselho Monetário Nacional, interessadas em habilitar-se à contratação de financiamentos ou parcelamentos com os beneficiários podem participar das ofertas públicas de recursos, realizadas pela Secretaria Nacional de Habitação do Ministério das Cidades e a Secretaria do Tesouro Nacional do Ministério da Fazenda.
1.6 O resultado do leilão de recursos é homologado em Portaria expedida pela Secretaria do Tesouro Nacional do Ministério da Fazenda, ato este que habilita, para os devidos efeitos legais, as instituições financeiras e os agentes financeiros do SFH concorrentes a operarem o Programa. 
1.7 A indicação dos beneficiários ao Programa é efetuada pelo DF, Estado ou Município, cabendo à instituição financeira ou agente financeiro do SFH a análise cadastral e financeira dos indicados. 
1.8 Os subsídios são liberados pelo Ministério das Cidades, no caso do subsídio complementação e pelo Ministério da Fazenda, no caso do subsídio de equilíbrio econômico-financeiro, às instituições financeiras e agentes financeiros do SFH habilitados nos leilões, após esses terem efetivado as operações de financiamento ou parcelamento com os beneficiários. 
1.9 A legislação do Programa PSH está acostada nos seguintes instrumentos legais: Lei nº 10.998, de 15 de dezembro de 2004; Decreto nº 5.247, de 19 de outubro de 2004; Portaria Interministerial nº 335, de 29 de setembro de 2005, Portaria Interministerial nº 611, de 28 de novembro de 2006 [peça 1, pp. 104/72]; Resoluções do Conselho Monetário Nacional nº 3.243, de 28 de outubro de 2004; e nº 1.980, de 30 de abril de 1993, com a redação dada pela nº 3.157, de 17 de dezembro de 2003. 
1.10 O Programa opera nas modalidades operacionais de Produção de Moradias, que objetiva a produção de novas unidades habitacionais, dotadas de padrões mínimos de habitabilidade, observadas as posturas municipais e na Aquisição de Moradias, que objetiva a aquisição de unidades habitacionais prontas, dotadas de padrões mínimos de habitabilidade, observadas as posturas municipais."
Nos termos do Relatório de TCE 1/2014 (peça 3, pp. 284/90) , nestes autos, trata-se do processo instaurado em decorrência da "impugnação parcial de despesas realizadas pelo descumprimento normativo e irregularidades na aplicação de recursos do Programa de Subsídio à Habitação de Interesse Social - PSH, no Município de Hortolândia/SP, ajuste feito para subsidiar o Convênio de Cooperação entre a entidade e a Prefeitura Municipal local [peça 1, pp. 30/42], prevendo operações de parcelamentos habitacionais de interesse social, com a construção de 638 unidades habitacionais nos empreendimentos Jardim Boa Esperança e Recanto do Sol, e tendo havido repasse direto na conta do agente do sistema financeiro da habitação de recursos no valor de R$ 1.914.000,00, em 30/6/2006, acrescidos de remessa de igual valor em conta de garantia da execução das obras, denominada conta gráfica" (peça 7, p. 1, item 1) .
Mais especificamente, de acordo com o Relatório de TCE 1/2014 (peça 3, p. 285) :
"5. O motivo da instauração desta Tomada de Contas Especial foi o descumprimento do item 7 do anexo I da Portaria Interministerial nº 335/2007 [335/2005, peça 1, pp. 138/40], que configurou aplicação dos recursos na modalidade de 'reforma de unidades habitacionais', em desacordo com as normas do Programa, conforme conclusão do Relatório Final de Diligência in loco, constante às fls. 211 a 225 [peça 2, pp. 46/74] deste processo de TCE."
Conforme breve relato que integra os autos ("PSH - Relatório Final de Diligência in loco", peça 2, pp. 50/8) :
"2 HISTÓRICO DA DENÚNCIA [peça 1, pp. 10/8 e 44]
 (...) 
2.4 Em 12 de junho de 2007, a Prefeitura Municipal de Hortolândia prestou os seguintes esclarecimentos: 
2.4.1 Que a PM de Hortolândia celebrou convênio com a Companhia Regional de Habitações de Interesse Social - CRHIS [sociedade de economia mista intermunicipal com sede em Araçatuba/SP, peça 139, pp. 1 e 7, e peça 204, pp. 54/71] e a Cooperativa Nacional de Habitação - COOPERHAB para a utilização de 638 créditos do PSH [peça 1, pp. 30/42], visando finalizar construções precárias do loteamento irregular resultado da ocupação ocorrida em 1994; 
2.4.2 Que a COOPERHAB era a responsável pelas obras nas unidades habitacionais e contratou uma Construtora para a execução destas obras, denominada BERTOLlNI [peça 1, pp. 352/6], que também comercializava material de construção. Esta Construtora estava associando-se à Construtora Vital e Lapresa Engenharia e Projetos Ltda., com o objetivo de criar uma nova Construtora, a UIRAPURU, cuja documentação ainda estava tramitando na Junta Comercial;
 (...) 
3 OPERAÇÃO DA CRHIS NO ÂMBITO DO 10º LEILÃO DE RECURSOS DO PSH  
3.1 Em 11 de novembro de 2007 [2005, peça 2, p. 296, item 2], a CRHIS participou do 10º Leilão de recursos do PSH sendo habilitada, conforme Portaria Conjunta nº 4/2005 [peça 1, pp. 218/60 e 276] da Secretaria Nacional de Habitação e da Secretaria do Tesouro Nacional, com 924 parcelamentos, conforme Portaria nº 817, de 30 de novembro de 2005, da Secretaria do Tesouro Nacional do Ministério da Fazenda, que homologou o resultado da oferta pública de recursos do PSH. 
3.2 Em 10 de abril de 2006, a CRHIS encaminhou os relatórios 'Síntese da Aplicação dos Recursos do PSH' [peça 1, p. 48] e o 'Relatório Analítico da Aplicação dos Recursos do PSH (Parcelamento) ' [peça 1, pp. 50/74], Anexos V e VII, respectivamente, da Portaria Interministerial nº 335/2005, com o objetivo de solicitar ao Ministério das Cidades o repasse dos recursos orçamentários referentes ao subsídio complementação, depois de firmados os contratos de parcelamento com os beneficiários, conforme determina a alínea 'g', do subitem 4.2, do Anexo I da referida Portaria Interministerial. 
3.3 Constam dos referidos relatórios, a relação de 638 contratos firmados com beneficiários no município de Hortolândia/SP e com as seguintes informações:
¿ Modalidade: CONSTRUÇÃO 
¿ Nome do empreendimento: Unidade Isolada 
¿ Renda familiar do beneficiário: R$ 300,00 
¿ Data de assinatura dos contratos: 02/04/2006 
¿ Valor total do investimento por unidade: R$ 16.120,37, sendo: 
- Valor do parcelamento: R$ 3.620,37 
- Valor da contrapartida da Prefeitura: R$ 6.500,00 
- Valor do subsídio complementação: R$ 6.000,00 
3.4 Verificada a exatidão dos dados apresentados pelo Agente Financeiro, e considerando que o requerente encaminhou o pedido de repasse de recursos na forma e dentro do prazo estabelecidos pelas alíneas 'i' e 'k' do subitem 4.2 do Anexo I da Portaria Interministerial nº . 335, de 2005, e pelo § 16 do art. 1º da Portaria Conjunta nº . 4, de 2005, a Secretaria Nacional de Habitação, por meio do Processo nº 80000.010285/2006-20, recomendou à Secretaria de Planejamento, Orçamento e Administração do Ministério das Cidades o repasse de recursos orçamentários referente ao subsídio complementação que totalizava R$ 3.828.000,00 (três milhões oitocentos e vinte e oito mil reais) ."
No âmbito deste Tribunal, com base na instrução à peça 82, a então Secretaria de Controle Externo no Estado de São Paulo (Secex/SP) promoveu a citação solidária dos responsáveis, nos seguintes termos (v.g., peças 94 a 100, 124 a 126, 129, 144, 145 e 152) :
	VALOR ORIGINAL (R$) [footnoteRef:2] [2:  Peça 2, p. 338, e peça 3, pp. 12/4 e 36.] 
	DATA DA OCORRÊNCIA

	3.828.000,00 (D) 
	30/6/2006

	3.066.647,15 (C) 
	19/11/2010

            Valor atualizado até 21/9/2016: R$ 2.417.601,37
	IRREGULARIDADE
 (peça 82) 
	Impugnação total de despesas realizadas pela Companhia Regional de Habitações de Interesse Social - CRHIS, no município do Hortolândia/SP, com recursos do Programa de Subsídio à Habitação de Interesse Social - PSH, em face das condutas abaixo descritas, com descumprimento do art. 1º, § 1º, do Decreto 5.247/2004 [peça 1, p. 108], com inobservância dos subitens 3.2, 7.2.1 a 7.2.3 do Convênio de Cooperação [peça 1, pp. 30/42], e dos itens 4.2 e 9, do Anexo I, da Portaria Interministerial 335/2005 [peça 1, pp. 114/68].

	RESPONSÁVEIS
	CONDUTAS  (peça 82) 

	Companhia Regional de Habitações de Interesse Social - CRHIS, agente financeiro do SFH habilitado a operar no PSH 
	não adoção de medidas para que o objeto proposto fosse integralmente executado e não apresentação de documentos imprescindíveis para comprovar o nexo causal entre os recursos recebidos, os pagamentos efetuados às construtoras e as obras efetivamente executadas, com a consequente autorização de pagamentos indevidos à Construtora Uirapuru e à empresa Bertolini Materiais para Construções, Projetos e Serviços Ltda, em razão das seguintes irregularidades constatadas:
a.1.1) o relatório "Quantitativo de Execução de Obras", elaborado pela Construtora Uirapuru, apresentou dados irreais e/ou inconsistentes, conforme explicitado a seguir, os quais não foram contestados pela CRHIS:
a.1.1.1) o relatório relaciona itens de serviço, como revestimento, alvenaria, contrapiso, cobertura, pintura e acessórios, sem especificar os valores aplicados a cada unidade habitacional;
a.1.1.2) consta do relatório o serviço de nova cobertura que, pela área indicada, seria aplicável a todas as unidades, mas tal serviço não foi executado em pelo menos 81% das unidades cujos proprietários foram entrevistados;
a.1.2) o conteúdo do Memorial Descritivo Geral, entregue pela CRHIS e assinado pelo Engenheiro Responsável pela obra, não condiz com a realidade das condições verificadas no local dos empreendimentos;
a.1.3) as "Planilhas por unidade habitacional dos serviços executados", elaboradas pela Construtora Uirapuru, apresentaram dados irreais e/ou inconsistentes, pois não informam as unidades dos serviços e os quantitativos de materiais, impedindo a fiscalização e a medição das obras, e não foram contestadas pela CRHIS;
a.1.4) a fiscalização e a medição das obras se deram por meio do preenchimento de diários de obras relatando os serviços executados nas casas de maneira superficial, totalizando as unidades que estavam em reforma e as concluídas no período (quantitativos e percentuais) , sem descrição individual do acompanhamento e controle da produção, documentos que, por isso, não têm validade técnica, e que não foram contestados pela CRHIS;

	Antônio Barreto dos Santos, Diretor-Presidente da CRHIS, responsável pelo acompanhamento e pela correta execução das obras
	
	Ricardo Jorge, Diretor-Financeiro da CRHIS, responsável pelo acompanhamento e pela correta execução das obras
	
	COOPERHAB - Cooperativa Nacional de Habitação, órgão recebedor dos recursos repassados pelo agente financeiro e organizador do empreendimento, responsável pela contratação da construtora e/ou mão de obra especializada para execução das obras objeto do convênio firmado entre a cedente e o agente financeiro
	não adoção de medidas para que o objeto proposto fosse integralmente executado e não apresentação de documentos imprescindíveis para comprovar o nexo causal entre os recursos recebidos, os pagamentos efetuados às construtoras e as obras efetivamente executadas, com a consequente autorização de pagamentos indevidos à Construtora Uirapuru e à empresa Bertolini Materiais para Construções, Projetos e Serviços Ltda, em razão das seguintes irregularidades constatadas:
a.2.1) o relatório "Quantitativo de Execução de Obras", elaborado pela Construtora Uirapuru, apresentou dados irreais e/ou inconsistentes, conforme explicitado a seguir, os quais não foram contestados pela COOPERHAB:
a.2.1.1) o relatório relaciona itens de serviço, como revestimento, alvenaria, contrapiso, cobertura, pintura e acessórios, sem especificar os valores aplicados a cada unidade habitacional;
a.2.1.2) consta do relatório o serviço de nova cobertura que, pela área indicada, seria aplicável a todas as unidades, mas tal serviço não foi executado em pelo menos 81% das unidades cujos proprietários foram entrevistados;
a.2.2) o conteúdo do Memorial Descritivo Geral, entregue pela CRHIS e assinado pelo Engenheiro Responsável pela obra, não condiz com a realidade das condições verificadas no local dos empreendimentos, e não foi contestado pela COOPERHAB;
a.2.3) as "Planilhas por unidade habitacional dos serviços executados", elaboradas pela Construtora Uirapuru, apresentaram dados irreais e/ou inconsistentes, pois não informam as unidades dos serviços e os quantitativos de materiais, impedindo a fiscalização e a medição das obras, e não foram contestadas pela COOPERHAB;
a.2.4) a fiscalização e a medição das obras se deram por meio do preenchimento de diários de obras relatando os serviços executados nas casas de maneira superficial, totalizando as unidades que estavam em reforma e as concluídas no período (quantitativos e percentuais) , sem descrição individual do acompanhamento e controle da produção, documentos que, por isso, não têm validade técnica, e que não foram contestados pela COOPERHAB;
a.2.5)	não apresentação dos contratos firmados com os fornecedores, descumprindo o item 3.2.9 da cláusula terceira do Convênio de Cooperação [peça 1, p. 36], tampouco de elementos essenciais para comprovar o nexo causal entre os recursos que lhe foram repassados e a consecução do objeto, como extratos bancários, notas fiscais, cópias de cheques e outros elementos comprobatórios de despesas que pudessem demonstrar a legalidade dos pagamentos efetuados à Construtora Uirapuru e à empresa Bertolini Materiais para Construções, Projetos e Serviços Ltda;

	Rose Mari de Toledo, presidente da COOPERHAB
	
	Bertolini Materiais para Construções, Projetos e Serviços Ltda.: recebeu pagamentos para o fornecimento de materiais e a execução de obras custeados com recursos do Programa de Subsídio à Habitação de Interesse Social - PSH destinados ao município de Hortolândia
	a.3.1) recebimento de grande parte dos recursos originários do Programa de Subsídio à Habitação de Interesse Social - PSH, cujo montante não é passível de apuração, tendo como finalidade a execução de obras e fornecimento de material, sendo que restou comprovado que as referidas obras não foram executadas em sua totalidade (638 unidades beneficiadas) e os materiais não foram fornecidos nas quantidades necessárias para a execução do objeto avençado;
a.3.2) não apresentação de documentos imprescindíveis para comprovar o nexo causal entre os recursos recebidos, os pagamentos efetuados às construtoras e as obras efetivamente executadas, principalmente porque nas "Planilhas por unidade habitacional dos serviços executados" elaboradas pela Construtora Uirapuru não constam as unidades dos serviços e os quantitativos de materiais, impossibilitando que, através deste documento, seja feita a fiscalização e a medição das obras;
a.3.3) desvio de grande parte dos recursos em proveito próprio, cujo montante não é passível de apuração, para finalidades estranhas ao objeto do PSH no Município de Hortolândia/SP.

	Josiliane Rita Ferraz, sócia proprietária da Construtora Uirapuru, que constou como executora das obras, não restando comprovada a existência legal da referida construtora 
	
Ato contínuo, compareceram ao processo os seguintes responsáveis: Antônio Barreto dos Santos (peça 109) e Ricardo Jorge (peça 110) , respectivamente, Diretor Presidente e Diretor Financeiro da Companhia Regional de Habitações de Interesse Social (CRHIS) , bem como a própria CRHIS (peça 111) , cujas manifestações, de igual teor, ressalvado o número do respectivo ofício de citação, não são propriamente uma defesa, mas uma concordância com o pagamento do valor apurado, nos seguintes termos (peças 109, 110 e 111) :
"1. Em atenção ao Ofício nº 3603/2016- TCU/SECEX-SP, de 14/12/2016 e nos termos do item '5) ' do Anexo II-Informação Complementares, com a finalidade de demonstrar a boa-fé, manifestamos nossa concordância com o pagamento do valor apurado, conforme informado no Anexo I-Detalhamento do (s) Débito (s) , relativo ao processo TC 023.889/2014, dívida essa atualizada monetariamente até 14/12/2016, no valor de R$ 2.430.138,63 (dois milhões, quatrocentos e trinta mil, cento e trinta e oito reais e sessenta e três centavos) . 
2. Considerando as dificuldades financeiras de todos os Agentes Financeiros do SFH - Sistema Financeiro da Habitação, principalmente das Companhias de Habitação Popular - COHAB's, solicitamos autorização de Vossa Excelência para que o débito de R$ 2.430.138,63 (dois milhões, quatrocentos e trinta mil, cento e trinta e oito reais e sessenta e três centavos) , atualizados até a data do vencimento da primeira parcela, seja dividido em 36 (trinta e seis) parcelas, conforme dispõe o artigo 217 do Regimento Interno do TCU. 
3. A Companhia Regional de Habitações de Interesse Social-CRHIS adotará todas as medidas judiciais cabíveis para responsabilizar e se ressarcir dos prejuízos decorrentes do presente processo de Tomada de Contas Especial do TCU, dos co-responsáveis."
Vossa Excelência, então, em 17/2/2017, assim se posicionou (peça 130) :
"Autorizo o pedido de parcelamento do débito atualizado solicitado pela Companhia Regional de Habitações de Interesse Social (CHRIS) [CRHIS], em 36 (trinta e seis) parcelas mensais. Assim, determino o sobrestamento dos presentes autos até a quitação da última parcela, ou o vencimento antecipado do saldo devedor em razão da inadimplência do responsável, nos termos do art. 10, § 1º, da Lei 8.443/1992. 
Na oportunidade, deve a unidade técnica esclarecer à entidade que o recolhimento do débito atualizado monetariamente não afastará a necessidade de apresentação de alegações de defesa, pois somente a constatação de existência de boa-fé poderá afastar a aplicação de multa, a incidência de juros de mora sobre o valor histórico da dívida e a irregularidade das contas."
Alertada pela Secex/SP, que lhe encaminhou cópia do despacho de Vossa Excelência (peça 133) , a Companhia Regional de Habitações de Interesse Social, por meio de expediente subscrito pelos srs.  Antônio Barreto dos Santos (Diretor Presidente) e Ricardo Jorge (Diretor Financeiro) , também citados solidariamente nestes autos, apresentou alegações de defesa (peças 139 e 143) . Os demais responsáveis permaneceram revéis.
Posteriormente, a CRHIS aduziu manifestação adicional nestes autos (peças 204 a 206) , em relação à qual Vossa Excelência teceu, em maio/2018, as considerações que seguem (peça 217) :
"2. Depois de autorizar o parcelamento do débito solicitado pela CRHIS, a entidade compareceu aos autos para noticiar que a União teria ingressado com uma ação de execução fiscal na Justiça Federal, instrumento por meio do qual a entidade estaria sendo cobrada supostamente pelas mesmas irregularidades apuradas nesta TCE. 
3. A companhia defendeu a ilegalidade da ação judicial. Assim, requereu ao Tribunal a declaração de nulidade do ato administrativo de inscrição do crédito na dívida ativa da União, oportunidade em que defendeu que o rito para a execução dos débitos e multas decorrentes de decisões condenatórias proferidas pelo Tribunal de Contas da União é o da execução dos títulos executivos extrajudiciais.
4.	Indefiro o pedido, dado que o requerimento carece de amparo legal. Ainda que fosse possível à Corte de Contas tutelar interesses privados - o que é incabível -, a independência das instâncias permite a atuação de diferentes instituições estatais na busca da recomposição dos cofres públicos. Eventual sobreposição não implica enriquecimento ilícito da União, na medida em que valores já ressarcidos ao erário podem ser utilizados para abater o montante em execução perante a autoridade judicial. 
5.	Ante o exposto, restituo os autos à unidade técnica para, após ciência da entidade a respeito deste despacho, prosseguir com o processamento do feito."
 
Na derradeira instrução do processo, a Secretaria de Controle Externo de Tomada de Contas Especial (SecexTCE) opina, em pareceres uniformes, no seguinte sentido (peças 259 a 261) :
"8.1 considerar revéis para todos os efeitos, nos termos do art. 12, §3º, Lei 8.443/1992, os responsáveis Cooperativa Nacional de Habitação, Rose Mari de Toledo, Bertolini Materiais para Construções, Projetos e Serviços Ltda, e Josiliane Rita Ferraz; 
8.2 Sejam julgadas regulares com ressalva, nos termos do art. 1º, inciso I, 12, § 2º, 16, inciso II, 18 e 23, inciso II, da Lei 8.443/1992, as contas dos responsáveis Antônio Barreto dos Santos (CPF XXX.211.818-XX) , Ricardo Jorge (CPF XXX.530.898-XX) , Companhia Regional de Habitações de Interesse Social - CRHIS (CNPJ 51.097.236/0001-29) , COOPERHAB-Cooperativa Nacional de Habitação (CNPJ 07.770.429/0001-07) , Rose Mari de Toledo (CPF XXX.951.288-XX) , Bertolini Materiais para Construções, Projetos e Serviços Ltda. (CNPJ 50.065.069/0001-71) , e Josiliane Rita Ferraz (CPF XXX.777.488-XX) , dando-se-lhes quitação; e
8.3 enviar cópia do Acórdão que vier a ser proferido aos responsáveis e à Secretaria Nacional de Habitação (SNH) , para ciência, informando-os de que a presente deliberação, acompanhada do Relatório e do Voto que a fundamentarem, estará disponível para a consulta no endereço www.tcu.gov.br/acordaos, além de esclarecer-lhes que, caso requerido, o TCU poderá fornecer sem custos as correspondentes cópias, de forma impressa."   	 	
Os fundamentos da proposição da unidade técnica especializada são adiante reproduzidos, no essencial (peça 259) :
a) a manifestação da Companhia Regional de Habitações de Interesse Social às peças 204 a 206 trata especificamente da existência de uma ação de execução fiscal patrocinada pela Procuradoria da Fazenda Nacional em Araçatuba/SP, ante a existência de dívida ativa originária de processo administrativo autuado no âmbito do Departamento de Produção Habitacional da Secretaria Nacional de Habitação do Ministério das Cidades. A CRHIS requereu ao TCU a pronta suspensão da ação da execução;
b) o sr. Ministro-Relator indeferiu o pedido, oportunidade em que destacou que o requerimento apresentado não possuía amparo legal e que não cabia ao TCU tutelar interesses privados. Outrossim, frisou que, pelo princípio da independência das instâncias, inexistia qualquer impedimento no tocante à eventual atuação de diferentes instituições estatais na busca da recomposição dos cofres públicos (peça 217) ;
c) a defesa dos srs. Antônio Barreto dos Santos (peça 109) e Ricardo Jorge (peça 110) apresenta idêntico conteúdo e se resume a mero pedido de parcelamento do débito em trinta e seis meses. Quanto ao mérito das irregularidades apontadas, não houve efetivamente qualquer elemento, documento ou justificativa juntada;
d) em relação ao parcelamento, idêntico pedido foi encaminhado pela Companhia Regional de Habitações de Interesse Social (CRHIS) e deferido pelo sr. Ministro-Relator (peça 130) ;
e)  à vista da ausência de elementos e/ou documentos capazes de justificar ou afastar as irregularidades indicadas nas citações, restam inalteradas as conclusões e o entendimento referente à responsabilidade dos srs. Antônio Barreto dos Santos e Ricardo Jorge;
f) quanto ao débito, considerando a solidariedade existente entre os devedores citados, deverá ser considerado devidamente recolhido, uma vez que a CRHIS, entidade solidária que solicitou o parcelamento, quitou todas as 36 parcelas (documentação presente às peças 142, 158, 161, 197 a 201, 220 a 241, 243 e 246 a 257) ;
g) em suas alegações de defesa (peças 111, 139 e 143) , a CRHIS:
g.1) apresenta seu histórico de atuação no sistema habitacional, destacando que representa "mera agente do sistema financeiro da habitação", administrando os créditos dos financiamentos. Afirma que, em seus 35 anos de operação, sempre teve suas contas aprovadas, em que pese a presença constante de fiscalizações oriundas de diversos órgãos de controle das três esferas governamentais;
g.2) esclarece que a paralisação das obras ocorreu por determinação da Prefeitura de Hortolândia, fato que, posteriormente, teria dado causa à suspensão do programa pela Secretaria Nacional de Habitação;
g.3) prossegue alegando que toda a documentação relativa a processos de pagamento, planilhas de custos, documentos relativos às obras e recolhimento de impostos e encargos se encontram com as empresas diretamente responsáveis pela execução dos recursos;
g.4) reconhece as responsabilidades assumidas na execução do contrato e se dispõe a devolver a integralidade dos recursos envolvidos, em que pese a existência de dificuldades de ordem financeira;
h) sobre a alegação de que seria "mera agente do sistema financeiro habitacional", verifica-se que isso não procede. A própria entidade lista suas atribuições, em sua peça de defesa, onde se lê [peça 139, p. 2, e peça 143, p. 2]: 
"Em resumo, a COHAB/CRHIS cumpre seus objetivos sociais da seguinte forma: 1 - enquadrando-se nos programas instituídos no âmbito do S. F. H para a população de baixa renda; 2 - aprovando previamente as propostas jurídica, técnica e sócio-econômica de implantação dos seus empreendimentos (conjuntos habitacionais) ; 3 - contratando os respectivos empréstimos financeiros com o Órgão Gestor-CEF; 4 - produzindo e comercializando as unidades habitacionais resultantes com os beneficiários finais, mediante contratos de promessa de compra e venda, cujo plano de comercialização e financiamento é previamente submetido à aprovação da CEF; 5 - administrando os créditos decorrentes com irrestrita observância aos normativos em vigor, e, 6 - amortizando, mensalmente, os empréstimos financeiros tomados com a receita oriunda dos pagamentos das prestações mensais dos imóveis prometidos à venda."
i) quanto à afirmação de que a suspensão do programa teria sido resultante da paralisação das obras pela prefeitura, a entidade juntou apenas um ofício da gestão municipal [peça 139, p. 9], o qual não é suficiente para comprovar o alegado. Em adição, deve-se registrar que as irregularidades envolvem outras ocorrências, a exemplo da ausência de diversos documentos exigidos;
j) no que tange ao fato de não estar na posse da documentação necessária, não assiste razão à empresa. Se é do conhecimento da entidade que tais itens, pelo menos em parte, estariam com a prefeitura e com a firma encarregada das obras, seria de seu total interesse obtê-los e apresentá-los a este Tribunal. Como não o fez, não é possível acolher a alegação;
k) quanto à admissão de responsabilidade e disposição para recolher integralmente o débito, os valores devidos foram parcelados em 36 vezes e já foram devidamente quitados pela CRHIS (peças 142, 158, 161, 197 a 201, 220 a 241, 243 e 246 a 257) ;
l) em seu conjunto, não cabe acolhimento da defesa oferecida pela CRHIS;
m) sobre os responsáveis revéis, em se tratando de processo em que a parte interessada não se manifestou acerca das irregularidades imputadas, não há elementos para que se possa efetivamente aferir e reconhecer a ocorrência de boa-fé na conduta dos responsáveis, razão pela qual este Tribunal poderia, desde logo, proferir o julgamento de mérito pela irregularidade das contas, conforme os termos dos §§ 2º e 6º do art. 202 do Regimento Interno do TCU. (Acórdão 2064/2011-TCU-Primeira Câmara (relator: Ubiratan Aguiar) , 6.182/2011-TCU-1ª Câmara (relator: Weber de Oliveira) , 4.072/2010-TCU-1ª Câmara (Relator: Valmir Campelo) , 1.189/2009-TCU-1ª Câmara (Relator: Marcos Bemquerer) , 731/2008-TCU-Plenário (Relator: Aroldo Cedraz) ;
n) não obstante, como visto, o débito foi devidamente recolhido e, considerando a solidariedade entre os responsáveis arrolados, o benefício deve se estender a todos, consoante a disposição do art. 161 do Regimento Interno/TCU. Desse modo, excepcionalmente, será considerada a existência de boa-fé dos três revéis, de modo que, em conjunto, suas contas possam ser julgadas regulares com ressalvas;
o) no caso em exame, não ocorreu a prescrição da pretensão punitiva do TCU, uma vez que a irregularidade sancionada ocorreu no exercício de 2006, e os atos de ordenação das citações e das audiências ocorreram em 2014 e 2015 [peças 10 e 29];
p) relativamente à CHRIS [CRHIS] e a seus gestores, Antônio Barreto dos Santos, Diretor-Presidente da entidade, e Ricardo Jorge, seu Diretor-Financeiro, entende-se existir boa-fé, tendo em vista o recolhimento integral do débito e o comparecimento ao processo, devendo suas contas serem julgadas regulares com ressalvas;
q) quanto aos revéis, será proposto que, excepcionalmente, seja reconhecida a existência de boa-fé, com o julgamento pela regularidade com ressalvas das contas, tendo em vista a extensão do benefício advindo do recolhimento integral do dano pela CHRIS [CRHIS];
r) com a comprovação do recolhimento integral do débito apontado, ocorreu o pleno ressarcimento dos cofres públicos, objetivo primeiro de um processo de TCE;
s) ante a solidariedade entre os devedores arrolados, a quitação da dívida por um deles aproveita a todos, razão pela qual se vislumbrou como possível, excepcionalmente, a extensão do entendimento da existência de boa-fé à totalidade dos responsáveis envolvidos;
t) desse modo, propõe-se que os responsáveis tenham suas contas julgadas regulares com ressalvas.
II
Pedindo vênias, o Ministério Público de Contas dissente parcialmente da proposta de encaminhamento oferecida pela unidade técnica especializada, pelos motivos que passa a expor.
Nestes autos, os recolhimentos comprovados na fase de citação foram realizados pela pessoa jurídica inscrita no CNPJ 51.097.236/0001-29 (SISGRU às peças 254 a 257) , que, de fato, refere-se à CRHIS (Companhia Regional de Habitações de Interesse Social, peça 5) . Tais recolhimentos contaram com a devida atualização monetária e, portanto, quitaram o débito.
Sobre o recolhimento do débito antes da condenação, no paradigmático Acórdão 2144/2018-TCU-Plenário (TC Processo 002.028/2015-8) , esta Corte decidiu o seguinte:
"1. O pagamento tempestivo do débito, atualizado monetariamente, em fase de citação opera sua quitação, não cabendo a incidência de juros quando do julgamento do processo. 
2. Ainda que o débito seja quitado, deverá ser realizada a análise de boa-fé e verificação quanto à existência de outras irregularidades nas contas. 
3. Independentemente da subsistência do débito, a não caracterização da boa-fé dos responsáveis ou a identificação de outra irregularidade enseja o julgamento pela irregularidade das contas e a aplicação da multa prevista no art. 58, inciso II, da Lei 8.443/1992. 
4. Apenas mediante o reconhecimento da quitação do débito, da ocorrência de boa-fé e da inexistência de outras irregularidades as contas poderão ser julgadas regulares com ressalvas, nos termos do art. 12, § 2°, da Lei 8.443/1992 e do art. 202, § 4°, do Regimento Interno do TCU."
Essa deliberação foi confirmada recentemente, mediante o Acórdão 1624/2021-TCU-Plenário sessão de 7/7/2021) , que negou provimento ao recurso de reconsideração interposto pelo Ministério Público de Contas, por intermédio da Dra. Cristina Machado da Costa e Silva, Procuradora-Geral.
Como se verifica, portanto, de acordo com o entendimento atualmente em vigor nesta Corte, o pagamento tempestivo do débito, atualizado monetariamente, na fase de citação:
a) opera a quitação da dívida;
b) impede a incidência de juros de mora por ocasião do julgamento do processo;
c) demanda a análise de boa-fé e a verificação quanto à existência de outras irregularidades nas contas;
d) enseja, no caso de não caracterização da boa-fé dos responsáveis e/ou da identificação de outra irregularidade, o julgamento pela irregularidade das contas e a aplicação da multa prevista no art. 58, inciso II, da Lei 8.443/1992, independentemente da subsistência do débito;
e) justifica, na hipótese de reconhecimento da quitação do débito, da ocorrência de boa-fé e da inexistência de outras irregularidades, o julgamento pela regularidade com ressalva das contas (art. 12, § 2°, da Lei 8.443/1992) . 
Por oportuno, segue fragmento do voto condutor do mencionado Acórdão 2144/2018-TCU-Plenário, relatoria do Ministro Bruno Dantas (grifos originais) :
"Para facilitar o entendimento, transcrevo, no que importa para a discussão travada nesta etapa processual, os arts. 12 da Lei 8.443/1992 e 202 do Regimento Interno do TCU:
Lei 8.443/1992
'Art. 12. Verificada irregularidade nas contas, o Relator ou o Tribunal:
 (...) 
II - se houver débito, ordenará a citação do responsável para, no prazo estabelecido no Regimento Interno, apresentar defesa ou recolher a quantia devida;
 (...) 
§ 1° O responsável cuja defesa for rejeitada pelo Tribunal será cientificado para, em novo e improrrogável prazo estabelecido no Regimento Interno, recolher a importância devida.
§ 2° Reconhecida pelo Tribunal a boa-fé, a liquidação tempestiva do débito atualizado monetariamente sanará o processo, se não houver sido observada outra irregularidade nas contas.
§ 3° O responsável que não atender à citação ou à audiência será considerado revel pelo Tribunal, para todos os efeitos, dando-se prosseguimento ao processo.'
Regimento Interno do TCU
"Art. 202. Verificada irregularidade nas contas, o relator ou o Tribunal:
 (...) 
II - se houver débito, ordenará a citação do responsável para que, no prazo de quinze dias, apresente alegações de defesa ou recolha a quantia devida, ou ainda, a seu critério, adote ambas as providências;
 (...) 
§ 1º Os débitos serão atualizados monetariamente e, caso o responsável venha a ser condenado pelo Tribunal, serão acrescidos de juros de mora, nos termos da legislação vigente, devendo-se registrar expressamente essas informações no expediente citatório.
§ 2º Na oportunidade da resposta à citação, será examinada a ocorrência de boa-fé na conduta do responsável e a inexistência de outra irregularidade nas contas.
§ 3º Comprovados esses requisitos e subsistindo o débito, o Tribunal proferirá, mediante acórdão, deliberação de rejeição das alegações de defesa e dará ciência ao responsável para que, em novo e improrrogável prazo de quinze dias, recolha a importância devida.
§ 4º Na hipótese do parágrafo anterior, a liquidação tempestiva do débito atualizado monetariamente saneará o processo e o Tribunal julgará as contas regulares com ressalva e dará quitação ao responsável.
§ 5º O ofício que der ciência ao responsável da rejeição das alegações de defesa deverá conter expressamente informação sobre o disposto no parágrafo anterior.
§ 6º Não reconhecida a boa-fé do responsável ou havendo outras irregularidades, o Tribunal proferirá, desde logo, o julgamento definitivo de mérito pela irregularidade das contas.
 (...) 
§ 8º O responsável que não atender à citação ou à audiência será considerado revel pelo Tribunal, para todos os efeitos, dando-se prosseguimento ao processo."
A Lei 8.443/1992 e o Regimento Interno do TCU previram a possibilidade de os responsáveis, na fase citatória, alternativamente ou cumulativamente à apresentação de alegações de defesa, recolherem o débito acrescido, apenas, da atualização monetária.
Atualmente, a jurisprudência majoritária desta Corte é no sentido de que o recolhimento antecipado do débito não é suficiente para que se considere a dívida quitada (Acórdão 2434/2016-TCU-Plenário, 9.529/2017-TCU-Segunda Câmara, 2.399/2017-TCU-Primeira Câmara e 4.428/2018-TCU-Primeira Câmara) . Para tanto, seria necessário que restasse caracterizada a inexistência de outras irregularidades nas contas e a ocorrência de boa-fé do responsável, com fundamento no § 2º do art. 12 da Lei 8.443/1992 e no § 2º do art. 202 do Regimento Interno do TCU.
Embora o entendimento adotado, até o momento, por esta Corte, se baseie em interpretação que considero possível de ser extraída dos dispositivos normativos acima transcritos, trago à apreciação de Vossas Excelências outra visão sobre o assunto, que considero mais aderente aos objetivos institucionais deste Tribunal e mais coerente do ponto de vista prático.
Preto no branco, o que o § 2º do art. 12 da Lei 8.443/1992 e o § 2º do art. 202 do Regimento Interno do TCU consignam é que o recolhimento antecipado do débito não é suficiente para sanear o processo.
Isso significa que, independentemente de se considerar, ou não, que o pagamento antecipado da dívida opera sua quitação perante o cofre credor, as contas dos responsáveis permanecem sujeitas à apreciação, que perpassará pela análise de sua boa-fé e da existência de outra irregularidade nas contas.
Relembro que a condenação em débito não é condição sine qua non para que as contas de um responsável sejam julgadas irregulares nesta Corte.
Ou seja, ainda que, na fase de julgamento dos autos, não haja condenação em débito, não há qualquer impedimento a que, diante da impossibilidade de se comprovar a boa-fé dos responsáveis ou da existência de outras irregularidades, suas contas sejam julgadas irregulares e seja aplicada a multa prevista no art. 58, inciso I, da Lei 8.443/1992.
Acerca da incidência de juros de mora, o § 1º do art. 202 do Regimento Interno do TCU não faz menção explícita aos casos em que há o recolhimento antecipado do débito, atualizado monetariamente, na fase de citação. Segundo esse dispositivo, os juros de mora devem incidir, ipsis literis, 'caso o responsável venha a ser condenado pelo Tribunal'.
Como se pode depreender da leitura completa do parágrafo mencionado, já transcrito anteriormente neste voto, a condenação a que se refere diz respeito à eventual imputação de débito na fase de julgamento das contas.
Não poderia ser outra a interpretação, já que a imputação de débito não constitui sanção, mas, sim, indenização pelo dano ao erário cometido pelo gestor faltoso. Assim, não seria razoável que a existência de outra irregularidade nas contas, que não tenha ensejado débito, pudesse interferir no cálculo do montante devido.
Assim, somente poderá haver incidência de juros de mora a posteriori se esta Corte entender que o recolhimento antecipado do débito não opera sua quitação. Caso contrário, se a dívida for considerada quitada perante o cofre credor, não poderá haver incidência de juros de mora sobre o montante já pago.
Note-se que, da leitura da Lei e do Regimento, não se pode concluir que a decisão quanto à quitação por meio do recolhimento antecipado do débito dependeria da análise da boa-fé do responsável. O que se observa é que a comprovação da boa-fé, juntamente com a inexistência de débito e de outras irregularidades, são requisitos para o julgamento pela regularidade das contas.
Na realidade, os efeitos da análise da boa-fé do responsável dependem do posicionamento desta Corte no sentido de considerar, ou não, a dívida quitada por meio do seu recolhimento antecipado na fase de citação.
Não há, na Lei ou no Regimento, nenhum dispositivo indicando se o recolhimento da dívida atualizada monetariamente na fase citatória opera, ou não, a quitação dos responsáveis.
Considerando que a interpretação gramatical das normas não traz solução para o caso, cabe ao julgador, diante das situações submetidas à decisão jurídica, buscar a melhor hermenêutica dos normativos a serem aplicados.
Nesse momento, rememoro que a tomada de contas especial objetiva, precipuamente, o julgamento da gestão e a recomposição do dano ao erário.
Relembro, também, que a lei não contém palavras inúteis.
Assim, se o legislador, por meio da Lei Orgânica do TCU, e esta Corte, em seu Regimento Interno, consignaram a possibilidade de recolhimento antecipado do débito como alternativa à apresentação de defesa do responsável, essa opção deve-lhe ser plausível, sob pena de jamais ser colocada em prática.
Em outras palavras, se o recolhimento antecipado do débito não representar vantagem significativa para o devedor, seria letra-morta a opção conferida por meio do art. 12, inciso II, da Lei 8.443/1992 e do art. 202, inciso II, do Regimento Interno do TCU.
Ocorre que, se o responsável, mesmo após o recolhimento tempestivo do valor indicado no ofício citatório, puder ser condenado a pagar os juros de mora pela dívida anteriormente calculada, a vantagem dessa opção para o gestor, na maioria dos casos práticos, seria muito reduzida.
Acrescento, ainda, que, por meio do ofício citatório, o responsável é notificado quanto ao valor devido e convidado a recolhê-lo, acrescido de atualização monetária. O § 1º do art. 202 do Regimento Interno do TCU, por sua vez, quando menciona a possibilidade de incidência de juros de mora, deixa claro que isso somente ocorrerá caso o responsável seja condenado em débito pelo TCU, e registra que essa hipótese deverá constar no ofício citatório.
A meu ver, seria desprovido de razoabilidade que, após o pagamento do valor indicado, o responsável ainda estivesse sujeito a um recálculo da dívida anteriormente informada. Diante da ausência de informação clara em outro sentido, é plenamente razoável que o homem-médio que receba a mencionada comunicação a interprete no sentido de que o recolhimento do valor indicado no ofício impediria sua condenação em débito no âmbito do TCU e, consequentemente, a incidência de juros moratórios sobre o valor devido.
Consigno, ainda, que, embora não represente, até o momento, a jurisprudência majoritária, raciocínio semelhante já foi adotado por esta Corte, a exemplo dos Acórdãos 286/2011, 3.875/2012 e 11.233/2015, da Segunda Câmara, 2.227/2011, da Primeira Câmara (mantido pelo Acórdão 3433/2013-TCU-Plenário) .
Portanto, julgo que, em caso de recolhimento do valor da dívida atualizado monetariamente na fase de citação, o caminho mais acertado é o reconhecimento da quitação do débito, com a consequente não incidência de juros de mora."
No caso concreto, a SecexTCE reconhece a boa-fé da CRHIS e de seus gestores com base no recolhimento integral efetuado e no comparecimento ao processo, além de estender aos responsáveis revéis o reconhecimento da boa-fé (peça 259, p. 21) :
"6. Relativamente à CHRIS [CRHIS] e a seus gestores, Antônio Barreto dos Santos, Diretor-Presidente da entidade, e Ricardo Jorge, seu Diretor-Financeiro, entende-se existir boa-fé, tendo em vista o recolhimento integral do débito e o comparecimento ao processo, devendo suas contas serem julgadas regulares com ressalvas.
6.1 Quanto aos revéis, como já exposto acima nesta instrução, será proposto que, excepcionalmente, seja reconhecida a existência de boa-fé, sendo proposto o julgamento pela regularidade com ressalvas das contas, tendo em vista a extensão do benefício advindo do recolhimento integral do dano pela CHRIS [CRHIS]."  
Essa proposta, contudo, com as vênias de estilo, no que se refere ao reconhecimento da boa-fé tão somente porque houve o recolhimento da dívida e o comparecimento ao processo, não guarda coerência com o ordenamento jurídico e com a orientação jurisprudencial vigente nesta Corte. Também não parece razoável reconhecer "excepcionalmente" a existência de boa-fé dos responsáveis revéis, porquanto boa-fé não é circunstância objetiva, é fundamento de natureza exclusivamente pessoal (art. 161 do Regimento Interno/TCU) .
Na visão do MP de Contas, na esfera do controle externo financeiro, para fins de não incidência dos juros de mora e de não julgamento pela irregularidade das contas, a boa-fé do responsável deve ser avaliada com base em sua conduta ao tempo da irregularidade, vale dizer, deve ser avaliada com base nos atos praticados (ação ou omissão) que deram causa à irregularidade e ao resultado danoso. Isto não se confunde com a boa-fé processual, isto é, com o comportamento da parte no curso do processo de TCE, que tem, no pronto recolhimento da dívida, uma de suas manifestações.
Dos elementos de defesa apresentados ao Tribunal ainda em 2015, inclusive pelo prefeito à época dos fatos (peças 19, 21, 25 e 76) , e dos elementos mais recentemente trazidos a esta Casa (peças 111, 139, 143 e 204 a 206) , o Ministério Público de Contas conseguiu extrair informações sobre as condições em que se deu a efetiva execução do objeto e sobre a alegação de boa-fé, consoante segue (peça 139, pp. 4/6; peça 143, pp. 4/6; e peça 204, p. 9) :
"Por fim, o Programa de Subsídio à Habitação de Interesse Social - PSH, objetivando [tornar] acessível a moradia para os segmentos populacionais de baixa renda familiar e tendo esta COHAB/CRHIS, na condição de Agente Financeiro habilitado a participar desse Programa, acolheu o pedido da Prefeitura Municipal de Hortolândia e com ela firmou um convênio para a melhoria de habitações das famílias carentes previamente selecionadas. No decorrer da execução desse programa e por determinação do Senhor Prefeito Municipal de Hortolândia, conforme Ofício anexo [peça 139, p. 9], as obras foram paralisadas e, de acordo com a Secretaria Nacional de Habitação, somente 20% dos recursos haviam sido aplicados, mas também no Relatório dos técnicos da Secretaria Nacional de Habitação, no empreendimento estavam aproximadamente 45 (quarenta e cinco) pessoas, sendo certo que, caso não ocorresse a paralisação, possivelmente o Programa teria sido concluído com a participação do Município de Hortolândia.
O Programa de Subsídio à Habitação foi lançado no ano de 2005 pela Portaria Interministerial nº 335/2005, logo após a criação do Ministério das Cidades, que contava com uma pequena estrutura para gerenciar vários programas do Governo Federal, dentre eles o programa de habitação Minha Casa Minha Vida. Quando a COHAB/CRHIS participou do leilão do PSH, no ano de 2005, faltava muita informação, regulamentação e acompanhamento, por falta de funcionários na Secretaria Nacional de Habitação, o que levava a empresa a deslocar seus funcionários até Brasília para fazer os questionamentos técnico e jurídico do programa, sendo certo que até a paralisação das obras, o Ministério das Cidades não havia se manifestado contra a aplicação dos recursos no empreendimento.
Com a determinação do Senhor Prefeito Municipal de Hortolândia para paralisação [temporária] das obras [15/6/2007, peça 139, p. 9], os técnicos da Secretaria Nacional de Habitação compareceram ao empreendimento [peça 2, pp. 46/74] para fazer um levantamento da aplicação dos recursos e manifestaram pela supressão do Programa, em decorrência de entenderem que os recursos aplicados em reformas como construção de banheiros, quartos, cozinha, cobertura, muros, calçadas, etc., caracterizam desvio de finalidade, sendo essa decisão posteriormente corrigida por Vossa Excelência [Auditor da Secex/SP, peça 82, p. 9], no item 7.1 - Análise: 'Não podemos concluir que a aplicação dos recursos na modalidade de 'reforma' contrariou os normativos do Programa - item 7 do Anexo I da Portaria Interministerial nº 335/2005, considerando que o referido normativo, nem tampouco a Lei 10.998, de 15 de dezembro de 2004, veda expressamente a reforma de moradias que se enquadrem dentro do objetivo do programa'.
Quanto à aplicação parcial dos recursos, relatados pelos técnicos da Secretaria Nacional de Habitação, a COHAB/CRHIS, com o objetivo mais uma vez de demonstrar sua idoneidade e boa-fé, deixou de solicitar a redução do valor aplicado, por motivo de que todos os documentos como: notas fiscais, folha de pagamento, guias de recolhimentos dos encargos sociais, planilhas de acompanhamento e demais custos, relacionados aos materiais de construção e mão de obra aplicados, estarem em poder das empresas diretamente responsáveis pela execução e aplicação dos recursos, sendo que nossa responsabilidade nos termos do Convênio firmado com a Prefeitura Municipal de Hortolândia de fazer parte da fiscalização das obras, portanto, assumimos o compromisso de devolução total dos recursos liberados para o PSH-Hortolândia, reiterando ser a única parte envolvida no processo a acolher a integral decisão de Vossa Excelência e a responsabilidade pela devolução dos recursos em que pese as dificuldades financeiras.
Conforme farta documentação no processo, todas as tratativas com a Secretaria Nacional de Habitação sempre foram no sentido de devolução dos recursos e em momento algum a empresa se opôs a fazer a devolução, sempre dentro das normas e legislação vigente para não dar prejuízos a seus acionistas e responder por ações judiciais.
Reiteramos que o PSH-Hortolândia foi o primeiro e único Programa Habitacional em toda história de funcionamento da COHAB/CRHIS, a ser julgado irregular, e com o compromisso de devolução dos recursos a Secretaria do Tesouro Nacional, não haverá nenhum prejuízo ao erário público demonstrando novamente a boa-fé, cumprindo todas as etapas do presente processo.
Assim, tendo em vista nossa concordância com a quitação do Programa, manifestada através do n/OF/CRHIS/GP 013/2016 [peça 111] e tendo sido deferido por Vossa Excelência o pedido de parcelamento do débito em 36 (trinta e seis) parcelas [peça 30], é que juntamos a cópia da guia de recolhimento, no valor de R$ 67.963,73 (...) referente a primeira parcela do acordo.
Reiteramos, ainda, que esta COHAB/CRHIS foi a única entidade desse processo a concordar com a liquidação do débito e encerrar definitivamente o Programa, cumprindo, assim, todas as formalidades necessárias.
Diante de todo o exposto, requeremos a Vossa Excelência o acolhimento de todos os argumentos de defesa, afastando a aplicação de multa e incidência de juros de mora, como medida da mais lídima JUSTIÇA." (peça 139, pp. 4/6, e peça 143, pp. 4/6) 
"Regularmente citada, a aqui executada apressou-se em demonstrar sua boa-fé. Nesse sentido, concordou com o pagamento do valor apurado e pleiteou o parcelamento do débito em 36 parcelas mensais, conforme autoriza o artigo 217 do Regimento Interno do TCU.'' (peça 204, p. 9) 
Como se verifica, portanto, essas alegações de defesa não enfrentaram diretamente as irregularidades apontadas nos ofícios de citação, de modo que não é possível reconhecer a boa-fé dos responsáveis. 
Demais disso, também cabe destacar que a suspensão do repasse de recursos foi motivada pelos achados da fiscalização realizada pelo ministério em decorrência de denúncias feitas acerca da aplicação dos recursos (peça 2, pp. 50/4, 70 e 94) :
"2 HISTÓRICO DA DENÚNCIA [peça 1, pp. 10/8 e 44]
2.1 Em 23 de maio de 2007, a Secretaria Nacional de Habitação, por meio do endereço eletrônico institucional snh@cidades.gov.br, recebeu denúncia de irregularidades na execução do programa PSH, remetida por domi_nina@yahoo.com.br, endereço e remetente não identificado (a) , afirmando ser morador (a) do Residencial Jardim Boa Esperança no município de Hortolândia/SP e que as 638 famílias moradoras deste conjunto teriam sido beneficiadas pelo Programa de Requalificação de Moradia realizado pela Prefeitura Municipal de Hortolândia, em parceria com a Companhia Regional de Habitações de Interesse Social - CRHIS, a Cooperativa Nacional de Habitação - COOPERHAB e a Construtora Uirapuru, com fundos provenientes do PSH. 
2.2 Segundo o teor da denúncia, cada família teria sido beneficiada com um crédito de R$ 6.000,00 para reforma do imóvel, sendo que o tipo de reforma seria determinado pela Construtora. Aponta ainda, a suspeita de superfaturamento na reforma de algumas casas visto que não haviam sido gastos 'nem R$ 2.000,00 e a Construtora alegava que o recurso havia acabado'.
 (...) 
2.5 Em 01 de junho de 2007, o Primeiro Distrito Policial de Hortolândia instaurou inquérito policial sob nº 2007.61.05.008372-3, a partir de denúncia do Vereador Jonas Pereira de Lima e de moradores do Residencial Boa Esperança, com o objetivo de 'apurar possível fraude e desvio de recursos públicos do Programa de Subsídio à Habitação de Interesse Social (PSH) , do Ministério das Cidades, destinados ao Programa de Requalificação de Moradias da Prefeitura de Hortolândia, tendo como envolvidos a CONSTRUTORA UIRAPURU LTDA, a empresa VITAL e LAPRESA ENGENHARIA E PROJETOS LTDA, a empresa BERTOLlNI MATERIAIS DE CONSTRUÇÃO LTDA, a COOPERATIVA NACIONAL DE HABITAÇÃO COOPERHAB e a COHAB/CHRIS [COHAB/CRHIS] de Araçatuba'. 
2.6 Em 04 de junho de 2007, a Polícia Civil de Hortolândia expediu mandados de busca e apreensão no depósito de materiais de construção BERTOLlNI, na residência da Sra. Josiliane Rita Ferraz, intitulada proprietária da Construtora UIRAPURU, e na residência do Sr. Márcio Ramos, ex-secretário de habitação da PM de Hortolândia. Foram apreendidos computadores e documentos relativos a contratos da Prefeitura com beneficiários dos Residenciais Jardim Boa Esperança e Recanto do Sol.
 (...) 
5 DAS CONCLUSÕES 
Diante dos fatos e das constatações acima apontadas, verifica-se que, independentemente do resultado dos inquéritos em andamento, com trâmite no município de Campinas/SP, este GT verificou claramente o descumprimento do item 7 e subitens do Anexo I da Portaria Interministerial nº 335/2005, in verbis:
 (...) "
  
A jurisprudência assente nesta Corte é no sentido de que o exame da boa-fé, quando envolve pessoa jurídica, é feito em relação à conduta de seus administradores (v.g., Acórdão 8911/2020-TCU-Segunda Câmara e 1.915/2015 - Plenário) , em face das disposições do art. 47 da Lei 10.406/2002 (Código Civil) :
"Art. 47. Obrigam a pessoa jurídica os atos dos administradores, exercidos nos limites de seus poderes definidos no ato constitutivo."
Avançando no tema, muito recentemente (sessão de 9/6/2021) , esta Casa deliberou no sentido de que:
"O exame da boa-fé para fins de concessão de novo prazo para o recolhimento do débito sem a incidência de juros de mora (art. 12, § 2º, da Lei 8.443/1992 c/c art. 202, §§2º e 3º, do Regimento Interno do TCU) , quando envolve pessoa jurídica de direito privado contratada pelo poder público, é feito em relação à conduta de seus administradores. Por não gerirem recursos públicos, a boa-fé desses agentes pode ser presumida, desde que não haja elementos nos autos que a descaracterizem." (Acórdão 1374/2021-TCU-Plenário | Relator: JORGE OLIVEIRA) (grifou-se) 
Nesse cenário, em concreto, o MP de Contas entende que o Tribunal deva:
a) expedir quitação da dívida apurada nestes autos;
b) julgar irregulares as contas da Companhia Regional de Habitações de Interesse Social (CRHIS) , entidade repassadora dos recursos públicos, a quem cabia zelar pela correta execução e atestar o andamento das obras, conforme previsto no item 4.2, alíneas "e" e "f", da Portaria Interministerial 335/2005 (peça 1, p. 34, itens 2.1 e 2.1.1; p. 40, item 7.2.3; p. 100, item 7; e p. 124, alíneas "e" e "f") , e dos srs. Antônio Barreto dos Santos e Ricardo Jorge, Diretor Presidente e Diretor Financeiro da aludida companhia; 
c) aplicar a multa do art. 58, inciso II, da Lei 8.443/1992 aos srs. Antônio Barreto dos Santos e Ricardo Jorge, ante a prática de grave infração a norma e o não reconhecimento da boa-fé destes responsáveis, deixando de aplicar multa à CRHIS, por se tratar de pessoa jurídica que não pratica atos de gestão:
"Afastado o débito relativo a recursos repassados mediante convênio a entidade privada, mas subsistindo irregularidades, a multa do art. 58 da Lei 8.443/1992 pode ser cominada ao dirigente da entidade, mas não à pessoa jurídica, uma vez que tal sanção é aplicável a quem pratica atos de gestão." (Acórdão 8493/2021-TCU-Segunda Câmara | Relator: MARCOS BEMQUERER) 
"A multa decorrente de grave infração a norma legal ou regulamentar (art. 58, inciso II, da Lei 8.443/1992) é inaplicável a pessoa jurídica, uma vez que essa pena requer análise da conduta do agente que praticou o ato tido como irregular. Somente é cabível aplicação de multa a pessoa jurídica quando verificada ocorrência de débito (art. 57 da Lei 8.443/1992) ." (Acórdão 6708/2020-TCU-Segunda Câmara | Relator: AUGUSTO NARDES) 
d) julgar regulares com ressalva as contas dos demais responsáveis arrolados nos autos.
Como bem pontuou a unidade técnica, no caso em exame, não ocorreu a prescrição da pretensão punitiva do TCU, visto que as irregularidades datam de 2006/2007 e o ato de ordenação das citações foi praticado em 2014 (peça 10) .
III
Em face de todo o exposto, divergindo parcialmente da proposição oferecida pela SecexTCE (peças 259 a 261) , o Ministério Público de Contas opina no seguinte sentido: 
a) considerar revéis para todos os efeitos, nos termos do art. 12, § 3º, Lei 8.443/1992, a Cooperativa Nacional de Habitação (COOPERHAB) e a Bertolini Materiais para Construções, Projetos e Serviços Ltda., bem como as sras. Rose Mari de Toledo e Josiliane Rita Ferraz; 
b) julgar regulares com ressalva, nos termos dos arts. 1º, inciso I, 16, inciso II, 18 e 23, inciso II, da Lei 8.443/1992, as contas da COOPERHAB - Cooperativa Nacional de Habitação (CNPJ 07.770.429/0001-07) , da Bertolini Materiais para Construção Ltda. (CNPJ 50.065.069/0001-71) , da sra. Rose Mari de Toledo (CPF XXX.951.288-XX) e da sra. Josiliane Rita Ferraz (CPF XXX.777.488-XX) , dando-se-lhes quitação; 
c) julgar irregulares, com fundamento nos arts. 1º, inciso I, 16, inciso III, alíneas "b" e "c", e 27 da Lei 8.443/1992, as contas da Companhia Regional de Habitações de Interesse Social - CRHIS (CNPJ 51.097.236/0001-29) e as dos srs. Antônio Barreto dos Santos (CPF XXX.211.818-XX) e Ricardo Jorge (CPF XXX.530.898-XX) , respectivamente, Diretor Presidente e Diretor Financeiro da entidade, dando-se-lhes quitação quanto ao débito apurado neste processo e comprovadamente recolhido; 
d) aplicar, individualmente, a multa de que tratam os arts. 19, parágrafo único, e 58, inciso II, da Lei 8.443/1992 aos srs. Antônio Barreto dos Santos e Ricardo Jorge, Diretor Presidente e Diretor Financeiro da Companhia Regional de Habitações de Interesse Social;
e) autorizar, desde logo, com base no art. 28, inciso II, da Lei 8.443/1992, a cobrança judicial das dívidas de multa, caso não atendidas as notificações;
f) enviar cópia do acórdão que vier a ser proferido aos responsáveis, à Secretaria Nacional de Habitação/Ministério do Desenvolvimento Regional (SNH/MDR) e à Procuradoria Seccional da Fazenda Nacional em Araçatuba/SP (solicitação objeto do TC Processo 035.039/2017-5, processo apenso) , para ciência, informando-os de que a presente deliberação, acompanhada do relatório e do voto que a fundamentarem, estará disponível para a consulta no endereço www.tcu.gov.br/acordaos, além de esclarecer-lhes que, caso requerido, o TCU poderá fornecer as correspondentes cópias, sem custos, de forma impressa."   	 	
	É o relatório.

Ieda Manzano de Oliveira (OAB/SP 196.583), Marlene Batista do Nascimento (OAB/SP 316.527), Luiz Antônio Fleury Filho (OAB/SP 136.470), Giuliano Candellero Piccid (OAB/SP 166.536) e Arthur Bezerra de Souza Júnior (OAB/SP 237.456).

Procurador Júlio Marcelo de Oliveira.

TOMADA DE CONTAS ESPECIAL. MINISTÉRIO DO DESENVOLVIMENTO REGIONAL. PROGRAMA DE SUBSÍDIO À HABITAÇÃO DE INTERESSE SOCIAL. MUNICÍPIO DE HORTOLÂNDIA/SP. CONSTRUÇÃO DE 638 UNIDADES HABITACIONAIS. DESCUMPRIMENTO DE NORMATIVOS E IRREGULARIDADES NA APLICAÇÃO DE RECURSOS. REALIZAÇÃO DE REFORMA, QUANDO O RECURSO ERA DESTINADO À PRODUÇÃO DE MORADIAS. BAIXA CONFIABILIDADE DAS MEDIÇÕES. AUSÊNCIA DE DETALHAMENTO DOS VALORES DOS BENS E SERVIÇOS QUE COMPUSERAM A CONTRAPARTIDA DO MUNICÍPIO. AUSÊNCIA DE ESPECIFICAÇÃO DOS SERVIÇOS E VALORES APLICADOS A CADA UNIDADE HABITACIONAL. MEDIÇÕES FRAUDULENTAS. INEXECUÇÃO DE SERVIÇOS MEDIDOS E PAGOS. APROPRIAÇÃO DA VERBA PELA CONSTRUTORA PARA QUITAR COMPROMISSOS PARTICULARES DA SÓCIA. CONTRUTORA QUE NÃO EXISTE FORMALMENTE. CITAÇÃO DOS RESPONSÁVEIS. RECOLHIMENTO DO DÉBITO ATUALIZADO. ENTENDIMENTO RECENTE DO TRIBUNAL SEGUNDO O QUAL O PAGAMENTO TEMPESTIVO DO DÉBITO, ATUALIZADO MONETARIAMENTE, EM FASE DE CITAÇÃO OPERA SUA QUITAÇÃO, NÃO CABENDO A INCIDÊNCIA DE JUROS QUANDO DO JULGAMENTO DO PROCESSO. INEXISTÊNCIA DE BOA-FÉ DOS JURISDICIONADOS, FACE ÀS IRREGULARIDADES MENCIONADAS. CONTAS IRREGULARES. MULTAS. CIÊNCIA.

TOMADA DE CONTAS ESPECIAL (TCE)

Secretaria de Controle Externo de Tomada de Contas Especial (SecexTCE).

Trata-se de tomada de contas especial instaurada em razão da impugnação parcial das despesas realizadas com os recursos do Programa de Subsídio à Habitação de Interesse Social (PSH) repassados à Companhia Regional de Habitações de Interesse Social (CRHIS) para a construção de 638 unidades habitacionais no município de Hortolândia/SP. 
I 
Contexto do PSH
2.	O Programa de Subsídio à Habitação de Interesse Social tem por objetivo tornar acessível a moradia adequada para os segmentos populacionais socialmente vulneráveis. Os recursos do PSH visam a subsidiar a aquisição e a construção de imóveis residenciais, complementando a capacidade financeira do proponente para pagamento do preço ou equilibrando a equação econômico-financeira das operações realizadas pelas instituições e pelos agentes do Sistema Financeiro de Habitação (SFH) quanto a despesas de contratação, de administração e de cobrança, bem como de custos de alocação, de remuneração e de perda de capital. 
3.	Dito de outro modo, esse benefício tem por finalidade aumentar artificialmente a capacidade financeira de pagamento dos mutuários beneficiados pelo programa. 
4.	É preciso destacar a existência de dois tipos de subsídios: financiamento, em que a operação acontece por meio de aporte de recursos financeiros provenientes das instituições financeiras (posteriormente reembolsadas e remuneradas pelo poder público) , e parcelamento, em que o Governo Federal pode integralizar diretamente não apenas verbas federais, mas também bens ou serviços. Antecipo que o caso concreto é de parcelamento. 
5.	Essas definições constam da Lei 10.998/2004, no trecho transcrito a seguir:
"Art. 3º Para os fins desta Lei considera-se:
I - financiamento: a operação caracterizada, no mínimo, pelo aporte de recursos financeiros, provenientes das instituições financeiras ou agentes financeiros do SFH participantes do Programa, necessários à composição do pagamento do preço de imóvel residencial, retornáveis pelos beneficiários finais das operações;
II - parcelamento: a operação caracterizada, no mínimo, pelo aporte de recursos financeiros, bens ou serviços, provenientes de órgãos e entidades responsáveis pela promoção dos empreendimentos necessários à composição do pagamento do preço de imóvel residencial, passíveis de retorno, parcial ou integral, pelos beneficiários finais das operações." 
6.	Independentemente do tipo de operação, o PSH é operado com recursos provenientes do Orçamento Geral da União (OGU) . Estados, DF e Municípios também podem aportar verbas a título de contrapartida, ampliando os subsídios concedidos à população de baixa renda. Na época, o programa era disciplinado primordialmente pela Portaria Interministerial 335/2005, editada pelos extintos Ministérios da Fazenda e das Cidades. 
7.	A implementação do PSH segue um fluxo operacional bastante peculiar. A Secretaria do Tesouro Nacional e a Secretaria Nacional de Habitação, esta última integrante da estrutura do extinto Ministério das Cidades (atual Ministério do Desenvolvimento Regional) , são as responsáveis pela operação do programa, cabendo a elas realizar uma oferta pública de recursos (leilão) às instituições financeiras e aos agentes financeiros do SFH. Sagra-se vencedor do certame aquele que oferecer menores custos de operação. 
8.	Os Estados, DF e Municípios interessados em participar do programa devem selecionar o público-alvo e encaminhar suas propostas às instituições e/ou aos agentes financeiros habilitados no processo de oferta pública de recursos. Estes, por sua vez, realizam a análise cadastral e financeira dos indicados. A Portaria Interministerial 335/2005 estabelecia, na época, o dever de se dar ampla divulgação a todo esse processo. 
9.	Os contratos de operação de crédito individual são firmados entre a instituição e/ou agente financeiro, de um lado, e as famílias beneficiadas, de outro. Por expressa previsão normativa, o repasse dos recursos é realizado diretamente às instituições e/ou agentes financeiros habilitados a operar o programa, que ficam responsáveis pela sua adequada aplicação, ou seja, não há previsão de crédito monetário aos beneficiários.
10.	O PSH trabalha com duas modalidades operacionais: construção de novas unidades habitacionais e aquisição de moradias já prontas. Em ambos os casos, os imóveis devem ser dotados de padrões mínimos de habitabilidade, observadas as exigências municipais.
II 
Dos fatos
11.	Dito isso, passo ao caso concreto. Desde já esclareço que a Companhia Regional de Habitações de Interesse Social (CRHIS) tem natureza jurídica de sociedade de economia mista e foi criada pelo município de Araçatuba/SP com a finalidade de estudar e solucionar problemas de habitação popular em municípios paulistas. Na época da captação de recursos, seus principais acionistas eram 34 municípios localizados na região oeste do Estado de São Paulo, que detinham 97% do capital social da entidade.  
12.	Após a oferta pública de recursos, a CRHIS foi habilitada para conceder 638 parcelamentos, sendo que o subsídio foi fixado em R$ 6.000,00/domicílio para a construção de residências, ou seja, o desembolso total foi de R$ 3.828.000,00. O resultado do certame foi homologado pela Secretaria do Tesouro Nacional (Portaria nº 817, de 30 de novembro de 2005 - peça 1, p. 268/278) , condição necessária para que as instituições financeiras e os agentes financeiros do SFH operem o PSH.  
13.	 O regulamento da oferta pública (Portaria Conjunta nº 4, de 25/10/2005) indicou que os recursos seriam oferecidos com o objetivo de assegurar o equilíbrio econômico-financeiro das operações realizadas e deveriam ser destinados ao parcelamento habitacional de interesse social. Os beneficiários deveriam ter uma renda bruta familiar mensal igual ou inferior a R$ 900,00 (novecentos reais) e o prazo máximo do parcelamento não deveria exceder de setenta e dois meses. No documento são estipuladas outras regras, como percentuais mínimos e máximos das prestações, sistema de amortização, impossibilidade de os beneficiários serem proprietários de outros imóveis, dentre outras questões importantes. 
14.	A Portaria Conjunta nº 4, de 25/10/2005, indicou também que as instituições financeiras e os agentes financeiros do SFH teriam até o dia 10 de abril de 2006 para contratar os parcelamentos. Nessa data, a CRHIS encaminhou ao extinto Ministério das Cidades os negócios jurídicos firmados com as famílias, cujo empreendimento foi nominado de Jardim Estrela. Posteriormente, todos os instrumentos foram rescindidos, tendo a CRHIS firmado novos ajustes com outros beneficiários, agora residentes no Jardim Esperança e no Recanto do Sol, ambos situados no município de Hortolândia/SP. 
15. 	Chama atenção que o convênio de cooperação para a contratação de operações de parcelamentos habitacionais de interesse social só veio a ser firmado com o município de Hortolândia/SP em setembro de 2006, ou seja, após a assinatura dos contratos do empreendimento Jardim Estrela, o que poderia desvirtuar a lógica e o fluxo operacional do PSH, pois o agente financeiro deveria primeiro receber as propostas do município para, só depois, avaliar os indicados e firmar contratos com eles.
16.	Além da CHRIS e do município, havia uma terceira parte no termo de convênio: a Cooperhab - Cooperativa Nacional de Habitação, na condição de anuente. 
17.	Em apertada síntese, destaco as principais regras estipuladas nesse instrumento: i) o município ficou responsável pelo fornecimento dos terrenos, pela seleção das famílias beneficiárias e pelo aporte de uma contrapartida de R$ 4.147.000,00, destinada à realização de obras de infraestrutura e à concessão especial para fins de moradia ou de outorga do domínio definitivo do imóvel aos beneficiários do programa; ii) a cooperativa ficou responsável pela execução das obras e pela apresentação de memorial descritivo da edificação, de orçamento detalhado, de cronograma físico-financeiro, isso em relação a cada unidade, dentre outras informações explicitadas no convênio; e iii) a CHRIS deveria acompanhar o andamento das obras e gerir os recursos federais, repassando-os à cooperativa após verificar o cumprimento do cronograma físico-financeiro, bem como comprovar a contratação de apólice de seguros referente ao término das obras. 
18. 	A liberação da verba federal à cooperativa só deveria ocorrer a posteriori, ou seja, após a caracterização da despesa:
"2.1.1 Os recursos provenientes dos subsídios concedidos aos beneficiários através do Ministério das Cidades e da Secretaria do Tesouro Nacional de que trata o item 2.1 acima, serão liberados para a COOPERATIVA mediante as comprovações, pelos técnicos da CRHIS, do cumprimento do cronograma físico-financeiro aprovado (...) ."
19.	A vigência do convênio era de doze meses, a contar de setembro de 2006. Os pagamentos realizados à Cooperhab ocorreram de 9/1/2007 a 17/5/2007.
III 
Das irregularidades
20.	Não foram apresentados todos os contratos firmados pela CHRIS com as famílias selecionadas, mas, em relação aos poucos que foram juntados aos autos, algumas informações chamam atenção: i) os instrumentos particulares mencionam os termos "complemento de construção" e "reformas" dos imóveis, enquanto que o PSH contempla apenas a aquisição e a construção; ii) os contratos não detalham os tipos de intervenção que deveriam ser feitos em cada residência, o que evidentemente dificulta qualquer trabalho de fiscalização; iii) embora a construção não conte com a participação direta do agente financeiro (CHRIS) , consta que a construtora deveria ser previamente credenciada por aquele; iv) pela redação dos contratos (que eram de adesão) , os imóveis já pertenciam às famílias beneficiadas, não havendo qualquer evidência de que o município promoveu a prometida transferência de propriedade. Sobre esse último ponto, transcrevo cláusula padrão constante nos instrumentos particulares:
"O (s) BENEFICIÁRIO (S) , na qualidade de titular da posse e do domínio, este último, se for o caso, do Imóvel que tem por finalidade o objeto do subsidio (complemento de construção e reforma de imóveis) , deverá manter em dia o pagamento de todos os tributos e outros encargos que incidam ou que venham incidir sobre o mesmo (do imóvel) ." (Grifou-se) 
21.	Em julho de 2007, o Governo Federal recebeu denúncia narrando a inexecução de grande parte das obras, dentre outras irregularidades, o que levou o extinto Ministério das Cidades a constituir uma comissão para apurar os fatos. Foi realizada, então, inspeção in loco  (visitas em 74 casas e entrevistas com os moradores) , diligências e reuniões com os representantes da CHRIS, da Cooperhab e do município. 
22.	Na reunião realizada em 7/8/2007, o representante da Cooperhab (sr. Milton Azevedo) reconheceu que as medições encaminhadas ao extinto Ministério das Cidades não condiziam com a realidade e que as avaliações eram feitas de forma visual, não havendo documento indicando os custos de cada unidade habitacional. Solicitada cópia dos processos de alguns beneficiários, dos projetos e dos relatórios de acompanhamento das obras, pouca coisa foi fornecida. A justificativa seria que tais elementos estariam de posse da polícia civil (que investigava, dentre outras coisas, eventuais pagamentos de propina) , mas não foi apresentado sequer o auto de busca e apreensão.
23.	Em síntese, foram constatadas as seguintes irregularidades, além daquelas já mencionadas nos parágrafos anteriores deste voto: 
i) 	aplicação dos recursos na modalidade "reforma", em desacordo com os normativos do PSH (que só admite construção e aquisição) , com o regulamento da oferta pública de recursos e com a própria informação prestada pela CHRIS ao extinto Ministério das Cidades (realização de construção) . Grande parte dos recursos aplicados foi utilizada para acabamento externo dos imóveis (muros, fachadas, calçadas, rebocos e pintura) . Noventa e sete por cento dos beneficiários entrevistados ocupavam os imóveis há mais de dois anos, o que afasta a possibilidade de emprego da verba federal na construção de casas;
ii) 	o relatório de quantitativo de execução de obras entregue pela CHRIS apenas consignava os valores e as quantidades totais dos gastos, mas não especificava os serviços e os preços por unidade habitacional. O item reforma da cobertura, supostamente realizado em todas as unidades habitacionais (e, por isso, um dos poucos itens dos quais foi possível realizar a conferência) , não foi realizado em 81% das casas cujos moradores foram entrevistados; e
iii) 	o conteúdo do memorial descritivo geral não condiz com a realidade das condições verificadas no local dos empreendimentos. De modo geral, foram encontradas diversas informações inverídicas na documentação apresentada para fins de solicitação de repasse dos recursos.
24.	Descobriu-se também que a cooperativa subcontratou a reforma. Ficou responsável pela realização dos serviços a Construtora Uirapuru, empresa irregular não registrada na junta comercial, e, pelo fornecimento dos materiais de construção, a empresa Bertolini Materiais para Construções, Projetos e Serviços Ltda. A sra. Josiliane Rita Ferraz era a administradora de ambas. 
25. 	A partir da constatação de indícios do descumprimento das normas relativas ao PSH, bem como da inexecução de parte do objeto e da impossibilidade de se aferir a fidedignidade dos boletins de medição, houve a instauração da presente tomada de contas especial. Vale ressaltar que a própria Portaria Interministerial 335/2005, editada pelos extintos Ministérios da Fazenda e das Cidades, previa a necessidade de devolução dos recursos (item 9.5 do Anexo I) :
"9.5 O descumprimento de norma relativa ao PSH por parte da instituição financeira ou agente financeiro do SFH, antes do término da unidade habitacional, acarretará a perda do subsídio de equilíbrio econômico-financeiro e de complementação, que deverão ser devolvidos ao Tesouro Nacional, atualizado pela taxa SELIC mais dois por cento ao mês, desde a data de recebimento dos subsídios correspondentes, sob pena de inscrição em dívida ativa da União."
IV 
Da responsabilização
26.	No âmbito deste Tribunal, promoveu-se inicialmente a citação da Companhia Regional de Habitações de Interesse Social (CRHIS) , de seu Diretor-Presidente, sr. Antônio Barreto dos Santos, e de seu Diretor-Financeiro, sr. Ricardo Jorge, pelo descumprimento de normativos e pelas irregularidades na aplicação de recursos do Programa de Subsídio à Habitação de Interesse Social. Posteriormente, houve a inclusão, no polo passivo, da Cooperhab - Cooperativa Nacional de Habitação, da sra. Rose Mari de Toledo, presidente dessa cooperativa, da empresa Bertolini Materiais para Construções, Projetos e Serviços Ltda. (subcontratada pela cooperativa para o fornecimento de materiais de construção) e da Sra. Josiliane Rita Ferraz, sócia-administradora dessa sociedade empresária e administradora de fato da Construtora Uirapuru, pelos mesmos fatos imputados à CHRIS e a seus dirigentes.
27.	Como a CRHIS já havia devolvido, na fase interna, parte da quantia que recebeu (valor nominal de R$ 3.066.647,15) , a citação ocorreu pela diferença, levando-se em consideração o momento dos lançamentos a débito e a crédito. 
28.	O Tribunal também ouviu em audiência o sr. Ângelo Augusto Perugini, ex-prefeito de Hortolândia/SP (gestão: 2005/2008) , quanto às ocorrências já mencionadas neste voto. Suas razões de justificativa estão centradas na pequena relevância da participação dos municípios no PSH. Para tanto, o ex-prefeito menciona que os recursos do programa não tramitam perante os cofres municipais; que os municípios apenas apresentam suas propostas aos agentes habilitados na oferta pública de recursos e indica a lista de beneficiários; e que verifica se os objetivos do PSH estão sendo atingidos. 
29.	Regularmente notificadas, a Cooperhab - Cooperativa Nacional de Habitação, a sra. Rose Mari de Toledo, a empresa Bertolini Materiais para Construções, Projetos e Serviços Ltda., e a sra. Josiliane Rita Ferraz não apresentaram alegações de defesa, nem recolheram a quantia impugnada. Por essa razão, deve-se declarar a revelia dessas jurisdicionadas, nos termos do art. 12, § 3º, da Lei 8.443/1992, dando-se prosseguimento ao processo. 
30.	Os srs. Antônio Barreto dos Santos e Ricardo Jorge, dirigentes da CHRIS, apenas solicitaram o parcelamento do débito em trinta e seis meses, o que foi por mim deferido. Não se manifestaram quanto às irregularidades. 
31.	A CHRIS também requereu o pagamento parcelado do valor atualizado do débito, mas trouxe suas alegações de defesa. Após mencionar seu histórico de atuação no sistema habitacional, aduziu ser mera agente do sistema financeiro, não tendo responsabilidade quanto à inexecução das obras ou quanto aos demais problemas apurados. Afirma que não teve gerência na escolha da cooperativa, que a paralisação das obras ocorreu por determinação da Prefeitura de Hortolândia/SP e que toda a documentação relativa a processos de pagamento, planilhas de custos, documentos relativos às obras e recolhimento de impostos e encargos encontra-se com as empresas subcontratadas para a execução das obras e para o fornecimento de materiais de construção. 
32.	Diante do recolhimento total de R$ 5.633.871,66 por parte da CHRIS, quantia que corresponde ao montante atualizado do débito, a unidade técnica propõe, em pareceres uníssonos: i) considerar revéis para todos os efeitos, nos termos do art. 12, §3º, da Lei 8.443/1992, os responsáveis Cooperhab - Cooperativa Nacional de Habitação, Rose Mari de Toledo, Bertolini Materiais para Construções, Projetos e Serviços Ltda. e Josiliane Rita Ferraz; e ii) julgar regulares com ressalva as contas dos jurisdicionados Antônio Barreto dos Santos, Ricardo Jorge, Companhia Regional de Habitações de Interesse Social - CRHIS, Cooperhab-Cooperativa Nacional de Habitação, Rose Mari de Toledo, Bertolini Materiais para Construções, Projetos e Serviços Ltda. e Josiliane Rita Ferraz, dando-lhes quitação. 
33.	O Ministério Público junto ao TCU divergiu da Secex-TCE. No entender do Parquet, ante a prática de grave infração a norma e o não reconhecimento da boa-fé, deve o Tribunal julgar irregulares as contas da CRHIS e dos seus dirigentes, srs. Antônio Barreto dos Santos e Ricardo Jorge, aplicando aos dois últimos a multa prevista no art. 58, inciso II, da Lei 8.443/1992. Em relação aos demais arrolados, houve concordância com a proposta da unidade técnica (julgar regulares com ressalvas) . 
V 
Da análise de mérito
34.	Manifesto-me parcialmente de acordo com o Ministério Público junto ao TCU, pois, a meu ver, por se tratar de um convênio de cooperação em que a Cooperhab geriu a verba pública (e sabia de sua origem) , deve o Tribunal conferir um tratamento isonômico ao agente financeiro (CHRIS) , à cooperativa responsável pela execução das obras e aos dirigentes dessas duas entidades. Portanto, proponho que as contas de todos esses sejam julgadas irregulares, com aplicação de multas à cúpula dessas entidades.
35.	Inicio com a análise das razões de justificativa apresentadas pelo ex-prefeito de Hortolândia/SP, sr. Ângelo Augusto Perugini. 
36.	De fato, assiste razão ao jurisdicionado. Ao município competia submeter suas propostas aos agentes financeiros habilitados, selecionar o público-alvo e verificar se as finalidades do SPH estão sendo atendidas. A análise da viabilidade técnica, jurídica e financeira das obras e serviços e o acompanhamento de sua execução são atribuições do agente financeiro, nos termos do item 4.2, alínea "f", do Anexo I da Portaria Interministerial 335/2005. 
37.	Também devo destacar que o município não geriu os recursos do PSH. Como já tive oportunidade de explicar na parte inicial do voto, os recursos foram repassados à CHRIS e, depois, pagos à Cooperhab, mesmo não tendo as obras sido executadas na proporção da liberação da verba, nem havendo documentos fidedignos que pudessem lastrear os desembolsos. Exatamente por isso, entendo que suas razões de justificativa devem ser acolhidas, excluindo-o do rol de responsáveis da presente demanda. 
38.	Entendo também que o Tribunal deva afastar a responsabilidade da empresa Bertolini Materiais para Construções, Projetos e Serviços Ltda., e de sua sócia-administradora, sra. Josiliane Rita Ferraz. A relação mantida com a Cooperhab - Cooperativa Nacional de Habitação é de natureza contratual e, nesses casos, não havendo condenação em débito (assunto a ser tratado na sequência) , não deve o Tribunal julgar as contas dos particulares. Afinal, eles não geriram recursos públicos e foram contratados para realizar uma obra de engenharia. Os pagamentos, em tese, correspondem à contraprestação pelos serviços supostamente executados. 
V.1 
Das consequências do recolhimento do valor atualizado do débito
39.	Afastada a responsabilidade do ex-prefeito, da empresa Bertolini Materiais para Construções, Projetos e Serviços Ltda. e de sua sócia-administradora, passo agora a examinar as consequências do recolhimento do valor atualizado do débito. A principal dúvida que surge é: a quitação do débito corrigido apenas monetariamente, na fase de citação, implica o afastamento automático dos juros de mora ou, para que não haja incidência dessa parcela (juros) , deve-se verificar a boa-fé dos jurisdicionados?
40.	Busca-se, a meu ver, a melhor exegese dos arts. 12 da Lei 8.443/1992 e 202 do Regimento Interno do TCU, a saber:
Lei 8.443/1992:
"Art. 12. Verificada irregularidade nas contas, o Relator ou o Tribunal:
[...]
II - se houver débito, ordenará a citação do responsável para, no prazo estabelecido no Regimento Interno, apresentar defesa ou recolher a quantia devida;
[...]
§ 2° Reconhecida pelo Tribunal a boa-fé, a liquidação tempestiva do débito atualizado monetariamente sanará o processo, se não houver sido observada outra irregularidade nas contas."
Regimento Interno do TCU
"Art. 202. Verificada irregularidade nas contas, o relator ou o Tribunal:
[...]
II - se houver débito, ordenará a citação do responsável para que, no prazo de quinze dias, apresente alegações de defesa ou recolha a quantia devida, ou ainda, a seu critério, adote ambas as providências;
[...]
§ 1º Os débitos serão atualizados monetariamente e, caso o responsável venha a ser condenado pelo Tribunal, serão acrescidos de juros de mora, nos termos da legislação vigente, devendo-se registrar expressamente essas informações no expediente citatório.
§ 2º Na oportunidade da resposta à citação, será examinada a ocorrência de boa-fé na conduta do responsável e a inexistência de outra irregularidade nas contas.
§ 3º Comprovados esses requisitos e subsistindo o débito, o Tribunal proferirá, mediante acórdão, deliberação de rejeição das alegações de defesa e dará ciência ao responsável para que, em novo e improrrogável prazo de quinze dias, recolha a importância devida.
§ 4º Na hipótese do parágrafo anterior, a liquidação tempestiva do débito atualizado monetariamente saneará o processo e o Tribunal julgará as contas regulares com ressalva e dará quitação ao responsável.
§ 5º O ofício que der ciência ao responsável da rejeição das alegações de defesa deverá conter expressamente informação sobre o disposto no parágrafo anterior.
§ 6º Não reconhecida a boa-fé do responsável ou havendo outras irregularidades, o Tribunal proferirá, desde logo, o julgamento definitivo de mérito pela irregularidade das contas.
[...]
§ 8º O responsável que não atender à citação ou à audiência será considerado revel pelo Tribunal, para todos os efeitos, dando-se prosseguimento ao processo." (Grifou-se) 
41.	Já defendi que o afastamento dos juros de mora dependeria do reconhecimento da boa-fé dos responsáveis e da ausência de outras irregularidades. Ou seja, reconhecido o bom comportamento dos jurisdicionados durante a vigência do convênio/contrato e não havendo outras falhas graves, seria possível afastar os juros e julgar as contas regulares com ressalvas. Cito, nesse sentido, os Acórdãos 2.434/2016 e 2.735/2016, ambos do Plenário e de minha relatoria. 
42.	Esse era o entendimento consolidado até então, como pode ser visto nos Acórdão 9529/2017-TCU-Segunda Câmara, 2.399/2017-1ª Câmara e 4.428/2018-1ª Câmara. Ou seja, consagrava-se a posição segundo a qual o recolhimento antecipado do débito não era suficiente para que se considerasse a dívida quitada.
43.	Contudo, houve duas decisões supervenientes que modificaram esse entendimento (Acórdãos 2.144/2018 e 1.624/2021, ambos do Plenário) . Passou-se a interpretar que o pagamento tempestivo do débito, atualizado monetariamente, em fase de citação opera sua quitação, não cabendo a incidência de juros quando do julgamento do processo. A análise de boa-fé e a verificação quanto à existência de outras irregularidades continuam a ser feitas, mas têm reflexo tão somente sobre o mérito das contas (regular com ressalva ou irregular) e sobre a aplicação da multa prevista no art. 58, inciso II, da Lei 8.443/1992. 
44.	Como afirmado pelo e. Min. Bruno Dantas, relator do Acórdão 2144/2018-TCU-Plenário, apenas mediante o reconhecimento da quitação do débito, da ocorrência de boa-fé e da inexistência de outras irregularidades, as contas poderão ser julgadas regulares com ressalvas, nos termos do art. 12, § 2°, da Lei 8.443/1992 e do art. 202, § 4°, do Regimento Interno do TCU. Apesar de já ter me pronunciado em sentido contrário, curvo-me a essas recentes decisões, em observância ao princípio do colegiado. 
45.	Portanto, entendo que deve ser dada quitação aos jurisdicionados no tocante ao débito. 
V.2 
Da irregularidade das contas e da aplicação de multa
46.	O acordo do Governo Federal com a Companhia Regional de Habitações de Interesse Social (CHRIS) consiste em uma operação de subvenção econômica com recursos da União, o que, de pronto, já atrai a competência do TCU para atuar no feito. À semelhança do que ocorre com outras ações governamentais, como o Programa Minha Casa Minha Vida (PMCMV) , o PSH tem início com a oferta pública de recursos e passa pela escolha das instituições e agentes financeiros do Sistema Financeiro da Habitação (SFH) , que se tornam agentes executores das políticas federais para promoção de moradias para segmentos sociais mais vulneráveis. 
47.	Nessa função, a instituição financeira não atua tipicamente como um banco comercial, limitando-se a verificar o cumprimento dos contratos individuais de financiamento, mas como participante e operador do PSH, examinando os projetos e demais documentos técnicos, fiscalizando a construção dos empreendimentos - inclusive a sua qualidade - e liberando os pagamentos à pessoa jurídica responsável pela execução das obras.
48.	Atua, portanto, como autêntica gestora dos recursos federais e como fiadora da qualidade dos empreendimentos. Trata-se de obrigações compatíveis com a finalidade social da CHRIS, que é estudar e solucionar "o problema da habitação popular,  (...)  planejando e executando prioritariamente a erradicação de moradias que apresentem condições semelhantes a 'favelas', prevenindo a formação delas, substituindo-as por casas que possuam os requisitos mínimos de habitabilidade". 
49.	No caso concreto, a gestão dos recursos públicos foi compartilhada com a Cooperhab - Cooperativa Nacional de Habitação, atraindo-a para a jurisdição do Tribunal. Como já tive oportunidade de mencionar, uma vez homologado o leilão, a CHRIS firma outro negócio jurídico, nominado de convênio de cooperação, instrumento por meio do qual deixa consignado que as construções seriam suportadas por recursos públicos oriundos do PSH e que as obras seriam executadas, direta ou indiretamente, pela Cooperhab. 
50.	Além do próprio nomen iuris, devo destacar que a cooperativa foi constituída com a finalidade de proporcionar moradias dignas, ou seja, havia desde o início o objetivo comum - não apenas da Cooperhab e da CHRIS, mas também do Governo Federal - de alcançar uma finalidade pública. 
51.	Não havendo valores a serem ressarcidos aos cofres públicos, observo que a jurisprudência desta Corte consolidou-se no sentido de que o Tribunal pode julgar irregulares as contas das entidades gestoras e dos seus dirigentes, na hipótese em que não for possível comprovar a boa-fé dos jurisdicionados ou diante da existência de outras falhas graves. Estando caracterizado o erro grosseiro, apenas as pessoas físicas podem ser apenadas com a multa do art. 58, inciso II, da Lei 8.443/1992. Isso porque os atos de gestão são praticados pelos dirigentes, não pelas pessoas jurídicas. Cito, nesse sentido, os seguintes precedentes:
"Não é cabível a aplicação de multa a pessoa jurídica com fulcro no art. 58, incisos I e II, da Lei 8.443/1992, tendo em vista que as empresas não praticam atos de gestão." (Acórdão 1839/2011-TCU-Plenário, Relator Ministro-Substituto Augusto Sherman Cavalcanti) 
"Afastado o débito relativo a recursos repassados mediante convênio a entidade privada, mas subsistindo irregularidades, a multa do art. 58 da Lei 8.443/1992 pode ser cominada apenas ao dirigente da entidade, não à pessoa jurídica, uma vez que tal sanção é aplicável a quem pratica atos de gestão." (Acórdão 11224/2015-TCU-Plenário, Relator Ministro Augusto Nardes) 
"Não afastado o dano ao erário, mas ausentes os elementos necessários para apuração do exato montante ou para estimativa do seu valor, as contas da pessoa jurídica de direito privado destinatária de recursos de transferências voluntárias, bem como as contas dos seus administradores, devem ser julgadas irregulares, mesmo sem imputação de débito. Contudo, a multa do art. 58 da Lei 8.443/1992 não pode ser aplicada à pessoa jurídica, mas apenas aos administradores, uma vez que tal sanção só é aplicável a quem pratica atos de gestão." (Acórdão 3065/2019-TCU-Plenário, Relator Ministro Bruno Dantas) 
"Afastado o débito relativo a recursos repassados mediante convênio a entidade privada, mas subsistindo irregularidades, a multa do art. 58 da Lei 8.443/1992 pode ser cominada ao dirigente da entidade, mas não à pessoa jurídica, uma vez que tal sanção é aplicável a quem pratica atos de gestão." (Acórdão 8493/2021-TCU-Segunda Câmara | Relator: MARCOS BEMQUERER) 
"A multa decorrente de grave infração a norma legal ou regulamentar (art. 58, inciso II, da Lei 8.443/1992) é inaplicável a pessoa jurídica, uma vez que essa pena requer análise da conduta do agente que praticou o ato tido como irregular. Somente é cabível aplicação de multa a pessoa jurídica quando verificada ocorrência de débito (art. 57 da Lei 8.443/1992) ." (Acórdão 6708/2020-TCU-Segunda Câmara | Relator: AUGUSTO NARDES) 
52.	 Dito isso, observo não ser possível reconhecer a boa-fé nas condutas dos dirigentes da CHRIS e da Cooperhab. A sra. Rose Mari de Toledo e o sr. Ricardo Jorge foram signatários do convênio de cooperação firmados entre CHRIS, Cooperhab e Município de Hortolândia/SP. 
53.	Afinal, ao assinarem esse documento, esses dirigentes reconheceram que a cooperativa deveria realizar as obras de construção e apresentar documentos essenciais para comprovar a boa e regular aplicação dos recursos, tais como (cláusula 7.2.1) : i) memorial descritivo da edificação por unidade; ii) orçamento detalhado do custo de conclusão da obra por unidade; iii) cronograma físico-financeiro detalhado de cada unidade que receberá os recursos; iv) relatório assinado pelo engenheiro responsável pela obra, contendo os valores do investimento total e da contrapartida do setor público aportados no processo de produção das unidades; e v) Anotação de Responsabilidade Técnica do engenheiro responsável pela obra. 
54.	Ao não apresentar esses documentos técnicos, a consequência natural seria não liberar os recursos à cooperativa. Afinal, competia à CHRIS verificar o andamento das obras (cláusula 7.2.3) e o cumprimento do cronograma físico-financeiro (cláusula 2.2.1) , realizando os pagamentos somente após a verificação da conformidade. Contudo, mesmo estando ciente de todas essas falhas, isso não impediu que a CHRIS liberasse os pagamentos, que atingiram cifras milionárias. 
55.	Constitui prova inequívoca de que os dirigentes da CHRIS tinham ciência das irregularidades o seguinte registro feito pelo grupo de trabalho constituído pelo extinto Ministério das Cidades (a ata da reunião foi assinada pelo sr. Ricardo Jorge) :
"O Chefe da Divisão Técnica da CRHIS, o arquiteto Marcos Antônio Maio, responsável pelo acompanhamento das obras nos empreendimentos Jardim Boa Esperança e Recanto do Sol, chamado a dar esclarecimentos durante a reunião, informou ao GT que não existem projetos arquitetônicos, complementares e/ou de infraestruturas e memoriais descritivos das unidades habitacionais. Informou ainda que a construtora contratada pela COOPERHAB não trabalhava com projetos, tendo em vista que os serviços que estavam sendo executados eram reformas de imóveis e término de obras."
56.	É evidente que, em razão da importância social das obras e da magnitude dos valores envolvidos, o grau de culpabilidade da sra. Rose Mari de Toledo e do sr. Ricardo Jorge é elevado, razão pela qual não tenho dúvidas da configuração do erro grosseiro, entendido como aquele que poderia ser percebido por pessoa com diligência abaixo do normal, ou seja, que seria evitado por pessoa com nível de atenção aquém do ordinário. Esperava-se que a presidente da cooperativa se cercasse de todas as cautelas necessárias para a escolha das subcontratadas (empresa Bertolini e construtora Uirapuru) e para a liquidação das despesas, o que não ocorreu no caso concreto. 
57.	Devo lembrar também que, se o acompanhamento tivesse sido efetivamente realizado pelos dirigentes da CHRIS, seria possível identificar e evitar o desvirtuamento do PSH, impedindo que os recursos fossem destinados a pequenas reformas nas residências dos beneficiários, bem como a emissão de relatórios e outros documentos técnicos imprecisos e inverídicos. 
58.	 A participação do sr. Antônio Barreto dos Santos foi igualmente relevante para a concretização das irregularidades já mencionadas. As tratativas com o município de Hortolândia/SP para viabilizar a utilização dos recursos (escolha dos beneficiários, por exemplo) , foram conduzidas por ele (peça 1, p. 282) . Também é de sua autoria o ofício solicitando cópia das denúncias realizadas pelos moradores beneficiados (peça 2, p. 100) . Tais evidências mostram que esse dirigente acompanhava de perto a operacionalização do PSH. 
59.	Se não bastasse, a jurisprudência pacífica deste Tribunal entende que a delegação de competência para execução de despesas custeadas com recursos públicos federais não exime de responsabilidade a pessoa delegante, porque é inadmissível a delegação de responsabilidade, devendo responder pelos atos inquinados tanto a pessoa delegante como a pessoa delegada (sr. Ricardo Jorge) , segundo a responsabilidade de cada uma.
60.	Percebe-se, portanto, que o conjunto fático permite afirmar que os responsáveis atuaram com grande distanciamento frente ao dever de cuidado objetivo esperado, pois violaram a disciplina normativa que rege o PSH, em especial a Portaria Interministerial 335/2005, bem como cláusulas do convênio de cooperação. 
61.	As alegações de defesa apresentadas pela CHRIS não socorrem seus dirigentes, tampouco a presidente da cooperativa. As atribuições da sociedade de economia mista não se limitavam a atividades de mero agente financeiro, mas incluíam também a responsabilidade pela própria realização das obras. Como dito acima, a Portaria Interministerial 335/2005 atribuía a necessidade de a entidade avaliar a viabilidade técnica dos projetos e acompanhar as construções. Comandos semelhantes foram previstos no convênio de cooperação. Afinal, na condição de gestora dos recursos do PSH, mostra-se imprescindível fiscalizar o empreendimento objeto do parcelamento, até para se cercar da segurança necessária para realizar os desembolsos.  
62.	Se tivesse exercido a contento essas tarefas - que, diga-se de passagem, eram do conhecimento de todos os interessados em participar da oferta pública de recursos -, teria identificado que a realização de reformas não estaria compreendida no escopo do PSH; que não havia documentos especificando os serviços e os preços por unidade habitacional (dificultando o acompanhamento das obras) ; que havia a inexecução parcial dos serviços; e que os memoriais descritivos entregues ao extinto Ministério das Cidades, as medições realizadas e outros documentos fornecidos pela Cooperhab não correspondiam à realidade.
63.	Considera-se acertada a responsabilidade do agente financeiro pelos vícios de qualidade da obra. Aliás, esta é a jurisprudência do Superior Tribunal de Justiça sobre o tema:
"CIVIL. RESPONSABILIDADE DO AGENTE FINANCEIRO PELOS DEFEITOS DA OBRA FINANCIADA. A obra iniciada mediante financiamento do Sistema Financeiro da Habitação acarreta a solidariedade do agente financeiro pela respectiva solidez e segurança. Recurso especial conhecido, mas improvido." (REsp 51.169 / RS, Relator: Ministro Ari Pargendler, publicado no DJ de 28/2/2000, p. 76) .
64.	A jurisprudência do STJ tem evoluído de forma a diferenciar o tipo de financiamento e, consequentemente, as obrigações a cargo do agente financeiro. No julgamento do REsp 897045/RS (Relatora Ministra Maria Isabel Gallotti) , o Tribunal da Cidadania, ao examinar a legitimidade passiva da Caixa Econômica Federal em ação de indenização por vício de construção, diferenciou dois gêneros de atuação no âmbito do Sistema Financeiro da Habitação: agente financeiro em sentido estrito (assim como as demais instituições financeiras públicas e privadas) e agente executor de políticas federais para a promoção de moradia a pessoas de baixa ou baixíssima renda.
65.	Na segunda hipótese, a instituição financeira responde pelos vícios construtivos, até porque atua não apenas na condição de agente financeiro, mas de promotor de políticas públicas. Corrobora esse entendimento o Acórdão 15196/2021-TCU-Primeira Câmara, que condenou o agente financeiro em débito por falhas construtivas em obras do Programa Minha Casa Minha Vida que contaram com subvenção econômica. 
66.	Não há elementos nos autos que expliquem como a Cooperhab foi escolhida para a realização das obras. Independentemente disso, havia o dever de o agente financeiro (CHRIS) fiscalizar os empreendimentos, razão pela qual é irrelevante o argumento de que a companhia paulista não teve gerência na escolha da sua parceira de convênio. 
67.	Não está claro que a paralisação das obras tenha sido determinada pela prefeitura de Hortolândia/SP. Conforme denúncia dos moradores beneficiados, o abandono do canteiro se deu de maneira espontânea pela construtora, que alegava ter realizado serviços no montante equivalente ao subsídio do Governo Federal (R$ 6.000,00/residência) , sendo que a justificativa da empresa foi duramente contestada pelas famílias. No entender delas, os pequenos reparos não atingiram R$ 2.000,00/residência. 
68.	Essa informação prestada pelos cidadãos encontra lastro, em certa medida, nas evidências coletadas pelos órgãos de repressão penal. Investigação do Ministério Público Federal apontou indícios da existência de uma quadrilha especializada em desviar recursos do PSH, do pagamento de propina a integrantes da CHRIS e da Cooperhab, e do desvio de recursos para quitação de despesas particulares da sra. Josiliane Rita Ferraz, sócia-administradora da empresa subcontratada pela cooperativa.
69.	Quanto à alegação de que toda a documentação estaria em poder da empresa subcontratada, isso evidencia, a meu ver, o desleixo no acompanhamento das obras. Desse modo, em vez de atenuar a responsabilidade do agente financeiro, agrava. 
70.	Dessa forma, compreendo que as atitudes da sra. Rose Mari de Toledo e dos srs. Antônio Barreto dos Santos e Ricardo Jorge são passíveis de serem punidas com multa, por configurarem a ocorrência de erro grosseiro na gestão dos recursos públicos. Logo, reputo atendidos os pressupostos do art. 28 da LINDB.
71.	Quanto ao exame da culpabilidade, não há nos autos elementos que possam sugerir a presença de circunstâncias práticas que tenham impedido a atuação desses agentes em conformidade com o direito. Eventual embaraço por parte da cooperativa ou das empresas subcontratadas deveria ser resolvido nas instâncias judiciais, não havendo qualquer registro desse tipo de oposição. 
72.	Em pesquisa ao histórico processual dos responsáveis, a fim de perquirir seus antecedentes, não existem condenações em débito ou aplicação de multas aos arrolados, circunstância que milita favoravelmente a eles. 
73.	Considero, porém, de maior gravidade a conduta do Sr. Antônio Barreto dos Santos, que, mesmo não tendo assinado o convênio de cooperação com o município e com a cooperativa, tinha ciência do regulamento do PSH e do fato de que os pagamentos estavam sujeitos à verificação da conformidade da execução física do objeto e à apresentação dos documentos técnicos que lastreavam os desembolsos por unidade habitacional favorecida. Lembro também que a delegação de competência não afasta sua responsabilidade, devendo responder pelos atos praticados pelos subordinados (culpa in vigilando e in elegendo) . 
74.	Em face dessas premissas, entendo cabível a aplicação das multas individuais de R$ 30.000,00, R$ 20.000,00 e R$ 25.000,00, respectivamente, ao sr. Antônio Barreto dos Santos, à sra. Rose Mari de Toledo e ao sr. Ricardo Jorge com fulcro no art. 58, inciso II, da Lei 8.443/1992.
75.	Ante o exposto, voto por que seja adotada a seguinte deliberação que ora submeto ao Colegiado. 
TCU, Sala das Sessões, em 16 de fevereiro de 2022.
BENJAMIN ZYMLER 
Relator